ACORDAO-COMPLETO-2580219

ACÓRDÃO 918/2023 ATA 18/2023 - PLENÁRIO

VISTOS, relatados e discutidos estes autos de representação, com pedido de medida cautelar, formulada pela Delegacia de Repressão à Corrupção e Crimes Financeiros - Delecor/DRCOR/SR/PF/SP a respeito de possíveis irregularidades ocorridas na Dispensa de Licitação 9.923/2020, realizada pela Prefeitura Municipal de Santo André/SP, para compra de fraldas durante a pandemia de Covid-19.
ACORDAM os Ministros do Tribunal de Contas da União, reunidos em Sessão do Plenário, ante as razões expostas pelo Relator, em:
9.1. conhecer da representação, satisfeitos os requisitos de admissibilidade constantes no art. 113, § 1º, da Lei 8.666/1993, c/c os arts. 235 e 237, VI, do Regimento Interno deste Tribunal, e no art. 103, § 1º, da Resolução - TCU 259/2014;
9.2. considerar, no mérito, procedente a presente representação;
9.3. considerar revel, para todos os efeitos, a empresa Sun Millenium Máquinas e Equipamentos Eireli, dando-se prosseguimento ao processo, com fulcro no art. 12, § 3º, da Lei 8.443/1992;
9.4. rejeitar as razões de justificativa apresentadas por Shirlei Adriana Alves Klerer, Selma Cristina Martins de Souza, Tércio Teixeira e Márcio Chaves Pires, aplicando-lhes, individualmente, conforme abaixo, a multa prevista no art. 58, inciso II, da Lei 8.443/1992, c/c o art. 268, II, do Regimento Interno do TCU, fixando prazo de 15 (quinze) dias, a contar da notificação, para que comprovem, perante este Tribunal (art. 214, III, "a", do RITCU) , o recolhimento das dívidas aos cofres do Tesouro Nacional, atualizadas monetariamente desde a data do presente acórdão até a do efetivo recolhimento, se forem pagas após o vencimento, na forma da legislação em vigor;
9.4.1. Responsáveis: Shirlei Adriana Alves Klerer, Selma Cristina Martins de Souza, Tércio Teixeira. Multa individual: R$ 5.000,00 (cinco mil reais) ;
9.4.2. Responsável: Márcio Chaves Pires. Multa individual: R$ 10.000,00 (dez mil reais) ;
9.5. autorizar, caso requerido, nos termos do art. 26 da Lei 8.443/1992, e do art. 217 do RI/TCU, o parcelamento das dívidas em até 36 parcelas, com a atualização monetária e os correspondentes acréscimos legais, esclarecendo aos responsáveis que a falta de pagamento de qualquer parcela importará no vencimento antecipado do saldo devedor, sem prejuízo das demais medidas legais;
9.6. autorizar, desde logo, nos termos do art. 28, inciso II, da Lei 8.443/1992, a cobrança judicial das dívidas;
9.7. declarar a inidoneidade das sociedades empresárias Sun Millenium Máquinas e Equipamentos Eireli e R. F. Gory Comercial Ltda. para participarem, por 5 (cinco) anos, de licitações na administração pública federal, de licitações promovidas por entidades do "Sistema S" em que haja a aplicação de recursos públicos de natureza parafiscal, e de licitações promovidas por Estados, Distrito Federal e Municípios em que haja a aplicação de recursos federais, nos termos do art. 46 da Lei 8.443/1992;
9.8. determinar ao Município de Santo André-SP, com fundamento no art. 4º, inciso II da Resolução - TCU 315/2020, que, caso decida realizar pagamentos com recursos federais à empresa R. F. Gory Comercial Ltda., relativos ao processo de dispensa de licitação 9.923/2020, não o faça em valores superiores à mediana dos preços obtidos para produtos similares (fraldas descartáveis) em seus contemporâneos Pregões Presenciais 548/2019 e 404/2020, admitindo os preços cotados pela contratada apenas na ausência desses preços referenciais para cada tamanho de fralda licitado naqueles pregões (consoante consta da coluna "Pregões municipais de 2019-2020" no Quadro 5 desta instrução) , informando ao TCU, no prazo de 60 (sessenta) dias, as medidas adotadas; e
9.9. informar ao Município de Santo André-SP, à Delegacia de Repressão a Corrupção e Crimes Financeiros, da Polícia Federal (representante) e aos responsáveis a respeito deste acórdão, destacando que o relatório e o voto que fundamentam a deliberação ora encaminhada podem ser acessados por meio do endereço eletrônico www.tcu.gov.br/acordaos.

Representação a respeito de possíveis irregularidades ocorridas em dispensa de licitação para compra de fraldas descartáveis.

Município de Santo André-SP.

3. Representante/Responsáveis:
3.1. Representante: Delegacia de Repressão à Corrupção e Crimes Financeiros, da Polícia Federal (Delecor/DRCOR/SR/PF/SP).
3.2. Responsáveis: Shirlei Adriana Alves Klerer (XXX.448.898-XX), Selma Cristina Martins de Souza (XXX.218.958-XX), Tércio Teixeira (XXX.789.058-XX), Márcio Chaves Pires (XXX.874.008-XX), R. F. Gory Comercial Ltda. (10.372.062/0001-88) e Sun Millenium Máquinas e Equipamentos Eireli (22.935.172/0001-90).

13.1. Ministros presentes: Bruno Dantas (Presidente), Walton Alencar Rodrigues, Benjamin Zymler, Augusto Nardes (Relator), Aroldo Cedraz, Jorge Oliveira e Jhonatan de Jesus.
13.2. Ministro-Substituto convocado: Marcos Bemquerer Costa.
13.3. Ministro-Substituto presente: Weder de Oliveira.

AUGUSTO NARDES

Adoto como relatório instrução elaborada por auditor da então Secretaria de Controle Externo de Aquisições Logísticas (Selog) , peça 218, que contou com a anuência de seus dirigentes (peças 219 e 220) :
	"Instrução de Análise de Audiência e Oitiva
	A. Identificação do Processo

	TC Processo 031.533/2020-5
	Conhecer, considerar procedente, determinar, multar responsáveis e declarar a inidoneidade de empresas

	Unidade Jurisdicionada
	Uasg

	Prefeitura Municipal de Santo André - SP
	Não se aplica

	Representante
	CNPJ
	Procuração

	Delegacia de Repressão à Corrupção e Crimes Financeiros da Polícia Federal (Delecor/DRCOR/SR/PF/SP) 
	Não se aplica
	Não se aplica

	Objeto da Contratação

	Aquisição de 689 mil fraldas descartáveis (peça 1, p. 14) 

	Procedimento Auxiliar de Contratação  
	Modalidade  
	Número do Certame

	Não se aplica
	Não se aplica (dispensa de licitação) 
	Dispensa de licitação 9.923/2020

	Modo de Disputa
	Tipo

	Não se aplica (dispensa de licitação) 
	Não se aplica

	Vigência
	Valor Contratado

	Entrega imediata
	R$ 1.391.970,00 (peça 1, p. 14) 

	Legislação que Rege o Contrato

	Lei 13.979/2020 (Enfrentamento Covid-19) 

	Suspenso por Medida Cautelar?
	Não

	Fase do Contrato

	Os produtos foram faturados e entregues no almoxarifado da Prefeitura Municipal (peça 40, p. 2) , no entanto, o prefeito determinou a suspensão dos pagamentos pendentes até o deslinde do inquérito policial em andamento (peça 23, p. 2-5, e peça 27, p. 24) . 

	B. Identificação dos Responsáveis

	Responsável e CPF
	Representante Legal
	Procuração
	Há Pedido de Sust. Oral?

	Shirlei Adriana Alves Klerer, CPF XXX.448.898-XX
	Carlos Eduardo Gomes Callado Moraes, OAB/SP 242.953, e outros
	Peça 166
	Não

	Selma Cristina Martins de Souza, CPF XXX.218.958-XX
	 (idem) 
	Peça 167
	Não

	Tércio Teixeira, CPF XXX.789.058-XX
	 (idem) 
	Peça 188
	Não

	Responsável e CPF
	Representante Legal
	Procuração
	Há Pedido de Sust. Oral?

	Márcio Chaves Pires, CPF XXX.874.008-XX
	 (idem) 
	Peça 162
	Não 

	R. F. Gory Comercial Ltda. (CNPJ 10.372.062/0001-88) 
	Humberto Barrionuevo Fabretti, OAB/SP 253.891, e outros 
	Peça 22
	Não 

	Sun Millenium Máquinas e Equipamentos Eireli (CNPJ 22.935.172/0001-90) 
	 (não há nos autos) 
	-
	Não 

	C. Histórico

	Conforme narrado na instrução de peça 141, o representante encaminhou cópia do Inquérito Policial ePol 2020.0075453-SR-PF-SP, do qual constaram diversas diligências e apurações preliminares sobre indícios de fraude e sobrepreço/superfaturamento na dispensa de licitação, baseada no inc. IV do art. 24 da Lei 8.666/1993, realizada pela Prefeitura Municipal de Santo André - SP (PM Santo André) , para compra de fraldas fornecidas pela empresa R. F. Gory Comercial Ltda. (CNPJ 10.372.062/0001-88) , pelo valor de R$ 1.391.970,00, dos quais R$ 916.946,00 seriam verbas federais (peça 1, p. 14 e 16) .
Os principais resultados narrados no inquérito, então em andamento, foram, em suma:
	a) há histórico de condenações judiciais e acusações de fraude e superfaturamento contra a empresa contratada e a Comercial Dambros Ltda. (CNPJ 64.566.292/0001-07) , esta última já condenada em segundo grau, com vínculos com a R. F. Gory, inclusive histórico de sócios parentes em comum (peça 1, p. 22, 23 e 26) ;
	b) houve alteração do contrato social da empresa contratada (R. F. Gory) , em 4/3/2020, para retirar Ronaldo Bellini (cuja esposa figurou como sócia da Comercial Dambros) do quadro societário, mantendo apenas sócias que não se vinculavam às fraudes perpetradas pelas duas empresas, principalmente a Dambros, que estava condenada em segunda instância (peça 1, p. 34) ;
	c) a sócia Rita de Cássia Morais (CPF XXX.454.978-XX) da empresa R. F. Gory apresenta indicativos de sócia 'laranja', sem qualificação para gestão do negócio, foi empregada das duas empresas (Dambros e R. F. Gory) , sem remuneração significativa, encerrando seu vínculo empregatício quando se tornou sócia da empresa contratada (peça 1, p. 34) ;
	d) a outra sócia recente da R. F. Gory, Talita Bellini Dambros (CPF XXX.509.268-XX) , é filha de Elírio Dambros (único sócio atual da empresa Comercial Dambros) e trabalha para a empresa de seu pai, que estaria de fato gerindo a R. F. Gory e o contrato em questão, considerando ainda que ele assinou a proposta da R. F. Gory apresentada à Prefeitura de Santo André (peça 1, p. 26, 34, 214-215) ; 
	e) das três empresas que participaram da pesquisa orçamentária realizada pela referida Prefeitura (R. F. Gory; Sun Millenium Máquinas e Equipamentos Eireli, CNPJ 22.935.172/0001-90; e Ônix Brasil Comercial Ltda., CNPJ 02.119.775/0001-06) , a Sun Millenium apresenta indícios de ser 'de fachada': condição humilde de seu sócio, falta de endereço eletrônico, falta de registros de atividade comercial, não localização da sede da empresa e objeto social do tipo 'guarda-chuva' (peça 1, p. 203 e 215) ;
	f) vinculação entre a Sun Millenium e a R. F. Gory: o procurador e signatário da proposta da empresa Sun Millenium, Raildo César dos Santos (CPF XXX.175.448-XX) , é irmão do sócio da empresa, Ronie César dos Santos (CPF XXX.339.498-XX) , e ex-funcionário da R. F. Gory (peça 1, p. 203, 215, 232-233) ;
	g) a outra empresa que participou da pesquisa de preços da Prefeitura em comento, Ônix-Brasil, tem objeto social aparentemente incompatível com o fornecimento de fraldas descartáveis (http://www.onixbrasil.com.br/Produto. Acesso em: 28/9/2020) (peça 1, p. 215) ;
	h) no processo, não há justificativa técnica para a quantidade de fraldas requisitada: 568 mil adultas e 121 mil infantis, totalizando 689 mil fraldas (peça 1, p. 215 e 230) ;
	i) utilização da dispensa de licitação por emergência no enfrentamento da Covid-19 não só para atender ao hospital de campanha, mas também para abastecimento geral das unidades de saúde municipais (peça 1, p. 215 e 229) ; e
	j) pesquisa junto à Bolsa Eletrônica de Compras do Governo do Estado de São Paulo (BEC) revelou possível sobrepreço da ordem de R$ 616.530,00 na contratação (peça 1, p. 228) .
Frente aos indícios de irregularidade, após análise da Unidade Técnica (peça 6) , este Tribunal, por meio do despacho do Relator (peça 8) , determinou a realização de oitiva prévia da Prefeitura, bem como a oitiva da sociedade empresária contratada, acerca dos indícios de irregularidade, em especial quanto aos seguintes pontos (peça 6, p. 7) : 
a) dispensa de licitação motivada pela emergência no enfrentamento da Covid19 e utilizando recursos federais para tal (Portaria - MS 480, de 23/3/2020) , mas atendendo majoritariamente o abastecimento geral das unidades de saúde e sem estudo que justificasse as quantidades adquiridas;
b) indícios de simulação da pesquisa de preços, como restrição a três fornecedores, incluindo consulta a uma empresa de fachada e com vínculos com a R. F. Gory (Sun Milenium Máquinas e Equipamentos Eireli) , consulta à própria R. F. Gory, empresa cujos sócios mantêm vínculos fortes com empresa condenada em segunda instância (Comercial Dambros Ltda.) e consulta a empresa com objeto social destoante do licitado (Ônix Brasil Comercial Ltda.) ; e
c) preços orçados muito elevados, 79,5% superiores aos preços obtidos a partir de consulta à Bolsa Eletrônica de Compras do Governo do Estado de São Paulo (BEC) , compreendendo compras de fraldas realizadas de 20/3 a 16/6/2020.
Analisadas, na instrução de peça 45, as respostas apresentadas pela Prefeitura e pela contratada, concluiu-se que: (a) a utilização de dispensa de licitação foi devidamente justificada; (b) foram utilizados recursos federais no certame, o que mantém a competência deste Tribunal para atuação; (c) o confronto de toda documentação juntada aos autos confirmou vínculos entre duas das três empresas que apresentaram propostas e robusteceu a hipótese de simulação da pesquisa de preços; e (d) comparativo com cotações no painel de preços do Ministério da Economia indiciou sobrepreço na contratação.
Adveio, então, a seguinte proposição (peça 45, p. 11) : (a) adotar medida cautelar para permitir os pagamentos limitados à mediana obtida no comparativo da Selog, diante do atendimento aos pressupostos pertinentes; (b) ouvir a Prefeitura acerca dos indícios de cotação de preços simulada e de direcionamento da compra para a empresa R. F. Gory Comercial Ltda., resultando em contratação antieconômica, em afronta aos princípios constitucionais da impessoalidade e da economicidade (caput dos arts. 37 e 70) ; (c) realizar novas diligências em complemento à oitiva; e (d) solicitar informações à Controladoria-Geral da União - CGU sobre eventuais apurações em andamento ou concluídas sobre o mesmo tema. 
Em despacho à peça 48, o relator, entendendo não estar caracterizado o perigo da demora e considerando o princípio da boa-fé administrativa e o fato de os gestores municipais responsáveis terem declarado sobre a adoção de medidas prudenciais, suspendendo a execução do contrato em exame até a apreciação de mérito da presente representação, indeferiu a medida cautelar para aquele momento processual. Na mesma oportunidade, o relator decidiu ainda por: (i) diligenciar a Prefeitura para que enviasse cópia integral do processo licitatório do Pregão Presencial 82/2019 e informasse sobre os parâmetros que definiram as quantidades licitadas, sobre o deslinde do citado pregão e sobre plano de ações para solução das questões inquinadas; (ii) alertar a Prefeitura sobre o andamento processual no caso de revelia e sobre deslindes cautelares e meritórios possíveis; e (iii) autorizar a Selog a realizar diversas medidas preliminares processuais que se fizessem necessárias. 
Realizadas as oitivas, a diligência e a solicitação à CGU (peças 67, 69 e 59, respectivamente) , sobreveio a instrução de peça 106, na qual se constatou a ausência de resposta ao principal item da oitiva à Prefeitura (letra 'a' do subitem 39.2 da instrução à peça 45, sobre indícios de sobrepreço na contratação, cotação de preços simulada e direcionamento na compra) , por possível equívoco, entendendo-se necessário repetir a oitiva com inclusão de ponto específico sobre a realização de estimativa de preços restrita à consulta junto a potenciais fornecedores, e, a partir da análise da resposta às diligências, com inclusão também de questionamentos correlatos relativos ao Pregão Presencial 82/2019.
A análise da resposta da empresa R. F. Gory. (à oitiva proposta no item 39.3 da instrução à peça 45) foi remetida para momento posterior, em conjunto com a resposta da Prefeitura.
Assim, o encaminhamento da instrução da Selog, corroborado pelos dirigentes da unidade (peças 107 e 108) , se deu nos seguintes termos (peça 106, p. 13-14 - grifos retirados) 
53. Em virtude do exposto, propõe-se:
53.1. realizar a oitiva da Prefeitura Municipal de Santo André - SP, com amparo no art. 250, V, do Regimento Interno/TCU, para que, no prazo de quinze dias, se pronuncie quanto aos seguintes pontos, sem prejuízo de designar formalmente interlocutor que conheça da matéria para dirimir eventuais dúvidas, informando nome, função/cargo, e-mail e telefone de contato: 
I - relativos ao processo de dispensa de licitação 9.923/2020:
a) indícios de sobrepreço na contratação, inclusive com cotação de preços simulada e de direcionamento da compra para a empresa R. F. Gory Comercial Ltda. (CNPJ 10.372.062/0001-88) , em afronta aos princípios da impessoalidade e da economicidade, previstos, respectivamente, no art. 37, caput, e no art. 70, caput, da CF/88; e
b) limitada pesquisa de preços, restrita a três fornecedores e sem uso de outras fontes de consulta, o que contraria a jurisprudência do TCU, a exemplo do Acórdão 7252/2020-TCU-Segunda Câmara;
c) justificativas específicas acerca da necessidade da contratação e da quantidade dos bens ou serviços a serem contratados, com as respectivas memórias de cálculo e com a destinação a ser dada ao objeto contratado (art. 4º-E, § 1º, da Lei 13.979/2020) , em conformidade com o Acórdão 1335/2020-TCU-Plenário. 
II - relativos ao Pregão Presencial 82/2019:
a) ausência de detalhamento dos quantitativos estimados, no âmbito do processo administrativo que originou o Pregão Presencial 82/2019, em afronta ao princípio da motivação dos atos administrativos e ao entendimento constante do Acórdão 2155/2012-TCU-Plenário; e
b) limitada pesquisa de preços, restrita a três fornecedores e sem uso de outras fontes de consulta, o que contraria a jurisprudência do TCU, a exemplo dos Acórdão 2170/2007-TCU-Plenário, 2.637/2015-TCU-Plenário, 2.746/2015-TCU-Plenário, 79/2018-TCU-2ª Câmara;
53.2. solicitar à Delegacia de Repressão à Corrupção e Crimes Financeiros - Delecor/DRCOR/SR/PF/SP da Polícia Federal que informe, a título de colaboração com este Tribunal, se possível em até quinze dias, os desdobramentos ou conclusões, caso já existam, do inquérito policial que deu origem à presente representação, de forma a contribuir para o saneamento destes autos, encaminhando cópia de documentos e informações que entenderem pertinentes, inclusive da Nota Técnica - CGU 1781, de 27/7/2020, mediante o instituto do compartilhamento de provas, sem prejuízo da manutenção do sigilo por parte desta Corte de Contas; e
53.3. encaminhar cópia da presente instrução à Prefeitura Municipal de Santo André - SP e à Delegacia de Repressão à Corrupção e Crimes Financeiros - Delecor/DRCOR/SR/PF/SP da Polícia Federal, para auxiliá-los na apresentação de suas respectivas respostas.
Na última instrução dos autos (peça 141) , que analisou em conjunto as respostas às diligências e oitivas acima (além da resposta anterior da contratada, à peça 71, conforme item 8 retro) , o entendimento e a proposição acerca dos fatos questionados foram no seguinte sentido: 
	a) sobre o sobrepreço na contratação, destacou-se a pesquisa mais acurada mencionada na instrução de peça 45 e seu questionamento pela Prefeitura quanto à utilização do painel de preços do Ministério da Economia (ME) como referência e da mediana como medida estatística, sendo recusada a nova metodologia proposta pela Prefeitura, diante da inclusão do valor da proposta inquinada (da R. F. Gory, sob suspeita de sobrepreço) e dos valores ainda superiores das propostas concorrentes na cotação da dispensa (sob suspeição de simulação) . Similarmente, os questionamentos da contratada, de que os valores pesquisados pela Selog não cobririam sequer os custos de aquisição junto aos fornecedores e que os parâmetros dos produtos pesquisados não seriam condizentes com as exigências dos produtos adquiridos, assim como o período abrangido pela pesquisa no painel de preços do ME (abril a outubro/2020) com o período de venda das fraldas (março/início de abril/2020) , que teve alta repentina dos preços dos insumos, revelaram-se genéricos e foram refutados diante inclusive da falta de apresentação de elementos técnicos que circunstanciassem e comprovassem os questionamentos levantados;
	b) sobre a cotação de preços simulada e direcionada, observou-se fragilidade nas alegações da Prefeitura e, por outro lado, evidenciação das irregularidades em vista dos atos adicionais verificados (i. falta de consulta às empresas que apresentaram propostas no Pregão Presencial 82/2019 antes da contratação direta; cotação e contratação da R. F. Gory sem histórico de fornecimentos de fraldas e sem ter apresentado proposta no citado Pregão; ii. relação com a empresa Comercial Dambros, impedida de licitar/contratar com o Poder Público; iii. declaração da funcionária municipal responsável pela cotação de preços, de que recebera o processo já com a indicação das três empresas e que desconhecia quem enviara cotações ao e-mail em seu nome; e iv. consulta a empresa de fachada, Sun Milenium, com vínculos com a contratada) , sendo afastado somente o indício relativo à consulta a empresa com objeto social destoante do objeto contratado; e
	c) sobre a possível falta de justificativas para as quantidades contratadas, apesar dos parcos esclarecimentos apresentados, basicamente limitados à informação de que o quantitativo da dispensa equivaleria a 50% do estimado no processo do PP 82/2019, pois a contratação direta seria para 180 dias, considerou-se suficiente a justificativa.
Relativamente à solicitação de informações efetuada à Delecor, verificou-se que as apurações levaram à incursão dos Srs. Elirio Dambros, Talita Belini Dambros e Rita de Cássia Morais no tipo penal do art. 97 da Lei 8.666/1993 (admitir ou celebrar contrato com empresa ou profissional declarado inidôneo) .
Na referida instrução de peça 141, concluiu-se pela necessidade de serem chamados em audiência os gestores responsáveis e, em oitiva, as empresas envolvidas nas irregularidades remanescentes, conforme item 78 e matriz de responsabilização naquela instrução (peça 141, p. 20-30) , e pela desnecessidade de conversão dos autos em tomada de contas especial, por não haver dano, diante da suspensão dos pagamentos pela Prefeitura. Foram propostas, então, as audiências e oitivas correspondentes e o deferimento do pedido de acesso formulado pela R. F. Gory, tendo o relator concordado com o proposto pela Selog, mas decidido restringir o acesso solicitado às peças não sigilosas e às sigilosas produzidas pelo TCU ou que não foram classificadas como sigilosas em sua origem, assim, excluindo o acesso às peças 1 e 119 a 127 (peças 144 e 147) .
Promovidas as oitivas e audiências quanto às alegações do representante e demais questões levantadas por esta Unidade Técnica, passa-se a analisar as respostas apresentadas, ponto a ponto, conforme transcrição e análise no tópico E adiante.

	D. Histórico de Comunicações

	Despacho do Relator
	Peça 147
	24/1/2022

	Ofícios Encaminhados aos Responsáveis e Sociedades Empresariais

	Ao Sr. Tércio Teixeira
	Ofício 1648, 10604 e 10699/2022-TCU-Seproc, de 25/1, 15/3 e 16/3/2022, respectivamente (peças 150, 186 e 187) 

	À Sra. Shirlei Adriana Alves Klerer
	Ofício 1647/2022-TCU-Seproc, de 25/1/2022 (peça 151) 

	À Sra. Selma Cristina Martins de Souza
	Ofício 1646/2022-TCU-Seproc, de 25/1/2022 (peça 154) 

	Ao Sr. Márcio Chaves Pires 
	Ofício 1645/2022-TCU-Seproc, de 25/1/2022 (peça 155) 

	À Sun Millenium Comércio e Representações Eireli
	Ofício 1654/2022-TCU-Seproc, de 25/1/2022 (peça 152) e Edital 0434/2022-TCU/Seproc, de 16/3/2022 (peças 185 e 204) 

	À R. F. Gory Comercial Ltda.
	Ofício 1653/2022-TCU-Seproc, de 25/1/2022 (peça 153) 

	E. Documentos Apresentados em Resposta às Audiências e Oitivas

	Por R. F. Gory Comercial Ltda. 

	documento datado de 18/2/2022 (peça 170) 

	Por Márcio Chaves Pires, Selma Cristina Martins de Souza, Shirlei Adriana Alves Klerer e Tércio Teixeira

	documento datado de 21/3/2022 (peça 189) e documentação anexa (peças 190-203) 

	F. Exame Técnico

	F.1. Exame das audiências realizadas:
Razões de justificativa apresentadas, em conjunto, por Shirlei Adriana Alves Klerer (Encarregada de Materiais da Prefeitura) , Selma Cristina Martins de Souza (Encarregada de Materiais da Prefeitura) , Tércio Teixeira (Diretor do Departamento de Gestão Administrativa da Prefeitura) e Márcio Chaves Pires (Secretário de Saúde da Prefeitura) , em resposta aos correspondentes Ofícios listados no tópico D anterior: 
Itens 'i' 'ii' e 'iii' da audiência: [contratação viciada com cotação de preços simulada e aquisição de fraldas com sobrepreço, em razão de]: i) cotação junto à empresa R. F. Gory Comercial Ltda. que não possui histórico de fornecimentos de fraldas à Administração Pública; que usualmente é contratada por prefeituras do Estado de São Paulo para fornecimentos de pequena monta, bastante inferiores ao ora questionado; e que sequer apresentou proposta para o Pregão Presencial 82/2019 da Prefeitura de Santo André, iniciado antes do processo de dispensa de licitação 9.923/2020; ii) consulta de preços junto a empresa tipicamente de fachada (Sun Millenium Máquinas e Equipamentos Eireli) , com vínculos com a empresa contratada (R. F. Gory Comercial Ltda.) , sem histórico de fornecimento de fraldas e que sequer apresentou proposta para o Pregão Presencial 82/2019 da Prefeitura de Santo André; e iii) ausência de consulta a diversos fornecedores que fizeram download de cópia do edital e que apresentaram propostas no Pregão Presencial 82/2019. Norma infringida: Art. 4º-E, §1º, inc. VI, da Lei 13.979/2020, com redação dada pela então Medida Provisória 926, de 20/3/2020 
Razões de justificativa dos responsáveis (peça 189) :
	a) a consulta às três empresas nominadas decorreu do fato de a Administração Municipal já ter tido contato com esses fornecedores em outros certames, sendo conhecidos no segmento de certames públicos, conforme histórico de participação abaixo:
	Dada da sessão
	Pregão
	Empresa participante

	13/9/2013
	074/13
	Onix

	22/11/2013
	071/13
	
	27/12/2016
	076/16
	
	15/10/2018
	051/18
	
	22/1/2020
	082/19
	
	6/7/2020
	013/20
	
	31/3/2016
	080/15
	R. F. Gory

	15/7/2016
	040/16
	
	18/9/2018
	059/18
	
	14/11/2018
	084/18
	
	14/5/2019
	020/19
	
	14/12/2015
	109/15
	Sun Millenium

	13/8/2019
	041/19
	
	b) assim, a Municipalidade conhecia a atuação dessas empresas no fornecimento de produtos diversos, entre os quais as fraldas descartáveis, possuindo os dados de contato para requisição dos orçamentos, o que agilizou os procedimentos de cotação e a pronta resposta dos interessados, dando a celeridade necessária à contratação emergencial;
	c) a Prefeitura já havia contratado com as empresas R. F. Gory e Onix Brasil, conforme ilustra o documento à peça 203, com serviço regularmente prestado, o que também corroborou a escolha da empresa entre as pesquisadas;
	d) ou seja, a Administração buscou promover a consulta junto a fornecedores conhecidos, que haviam anteriormente colaborado com a Municipalidade e/ou possuíam histórico de regular fornecimento em seus contratos;
	e) a empresa Sun Millenium é fornecedor idôneo, cuja participação em certames pretéritos no Município foi comprovada (vide tabela retro) , o que motivou solicitar-lhe orçamento;
	f) a Selog registrou, à peça 141, que o inquérito policial pertinente concluiu não ter comprovado a manutenção de vínculo entre o representante da Sun Millenium e as demais empresas participantes da dispensa, afastando a suspeita de crime de fraude ao caráter competitivo da dispensa 9.923/2020;
	g) não há nos autos comprovação de que a Sun Millenium seria empresa tipicamente de fachada, não podendo ser atribuída aos defendentes uma suposta infração não materializada;
	h) as cotações correspondem aos preços praticados à época, no final de março/2020, momento de extrema excepcionalidade em face da pandemia do Covid-19, com início de medidas de isolamento social e fechamento de fronteiras internacionais;
	i) nesse contexto, a demanda por materiais e insumos da área de saúde estava em constante mudança, com diferenças a cada semana, impactando a procura pelas empresas com atuação na área e limitando os estoques, num primeiro momento, e a garantia de fornecimento;
	j) devido à excepcionalidade da situação e à urgência da aquisição, a Prefeitura buscou cotações junto a empresas já conhecidas, facilitando a comunicação e a apresentação de propostas, que produziram bons resultados e boa relação custo-benefício em vista da situação excepcional vivida;
	k) a jurisprudência do TCU (Acórdão 1842/2017-TCU-Plenário, relatado pelo ministro Vital do Rêgo) considera correta a pesquisa decorrente de no mínimo três orçamentos, como foi a dispensa em tela, sendo no mesmo sentido a jurisprudência do TCE/SP;
	l) além de providenciar a devida cotação dos serviços junto aos fornecedores, o Município ainda se valeu da pesquisa de preços elaborada no PP 82/2019, realizada em outubro-novembro/2019, demonstrando a vantagem econômica do preço contratado, inferior à média das cotações e ao menor valor orçado para cada item naquele pregão (peça 29, p. 21-29) , conforme mostra a tabela a seguir:
	Fralda 
	PP 82/2019
	Dispensa 9.923/2020

		Quant.
	Valor unit.
	Valor global
	Qant. 
	Valor unit.
	Valor global

	Adulto P
	96.000
	R$ 2,91
	R$ 279.360,00
	48.000
	R$ 1,79
	R$ 85.920,00

	Adulto M
	360.000
	R$ 3,28
	R$ 1.180.800,00
	160.000
	R$ 2,26
	R$ 361.600,00

	Adulto G
	540.000
	R$ 3,79
	R$ 2.046.600,00
	240.000
	R$ 2,26
	R$ 542.400,00

	Adulto EX
	240.000
	R$ 4,30
	R$ 1.032.000,00
	120.000
	R$ 2,44
	R$ 292.800,00

	Infantil P
	36.000
	R$ 1,00
	R$ 36.000,00
	13.000
	R$ 0,77
	R$ 10.010,00

	Infantil M
	48.000
	R$ 1,11
	R$ 53.280,00
	78.000
	R$ 0,88
	R$ 68.640,00

	Infantil G
	60.000
	R$ 1,27
	R$ 76.200,00
	30.000
	R$ 1,02
	R$ 30.600,00

	Totais
	1.380.000
	R$ 2,52 (média) 
	R$ 4.704.240,00
	689.000
	R$ 1,63 (média) 
	R$ 1.391.970,00

	m) em vista dessa vantagem comparativa do preço praticado com os orçados na dispensa e no pregão em tela, em conjunto com a obtenção do melhor preço nas circunstâncias excepcionais já citadas, não há que se falar em irregularidades.
Análise:
Fossem as alegações apresentadas nas letras a/b/c/d acima válidas e suficientes, a tendência seria a Administração Pública prestigiar a modalidade 'convite' nas licitações. Contudo, ao contrário, observa-se que a recente Lei 14.133/2021 aboliu aquela modalidade e referenciou diversidade de formas para realização de robusta pesquisa de preços, inclusive no caso de dispensas (art. 23, § 4º, da citada lei) , visando salvaguardar aquisições econômicas ao erário.
De todo modo, ainda na vigência da Lei 8.666/1993, o que se espera é orçamentação que inclua empresas não apenas usualmente fornecedoras do órgão contratante (sob pena de mitigar os princípios da impessoalidade, da competividade e da economicidade) , mas principalmente empresas amplamente reconhecidas pela capacidade e experiência no fornecimento dos produtos a serem adquiridos, independentemente da relação pretérita com a Administração contratante.
Note-se que sequer o fornecimento dessas empresas foi usual, mas sim eventual, eis que os últimos fornecimentos de fraldas descartáveis à Prefeitura extraídos da amostra fornecida pelos próprios responsáveis (letra 'a' retro e peças 190-202) indicam terem sido feitos por três empresas distintas, vencedoras dos lotes do Pregão Presencial 82/2019 (peça 200) . Observa-se que, nesse mesmo pregão, oito empresas ofertaram preços inferiores à então licitante Onix para as fraldas infantis e geriátricas licitadas, nos lotes disputados por todos, não exclusivos para microempresas e empresas de pequeno porte (ME/EPP) , conforme se verifica no quadro a seguir:
Quadro 1 - Resultado provisório do PE 82/2019, seis primeiros (razões sociais abreviadas) 
	 Lotes ¿
Colocação 
	Lote 1-A (geral) 
	Lote 2-A (geral) 
	Lote 1-B (ME/EPP) 
	Lote 2-B (ME/EPP) 

	1º
	Vital Hospitalar: 
R$ 901.075,50
	Vital Hospitalar:
R$    935.287,56
	Hospilar Comércio:        
R$ 484.000,00               
	Locamais Serviços:
R$ 615.975,81

	2º
	CBS Médico:
R$ 1.059.680,70
	Medimport:
R$ 1.507.718,51
	Onix Brasil:
R$ 484.828,80
	Phoenix Comercial:
R$ 704.683,48

	3º
	Medi House:
R$ 1.121.952,60
	Erick Luiz:
R$ 1.814.265,36
	Phoenix Comercial:
R$ 529.689,90
	Onix Brasil:
R$ 751.977,09

	4º
	Medimport:
R$ 1.246.797,90
	Locamais Serviços:
R$ 1.847.931,53
	Erick Luiz Teixeira:
R$ 550.627,50
	-

	5º
	Rosicler:
R$ 1.454.680,90
	Phoenix comercial:
R$ 2.114.055,12
	Locamais serviços:
R$ 690.786,30
	-

	6º
	Onix Brasil:
R$ 1.479.328,20
	Onix Brasil:
R$ 2.255.936,37
	-
	-

Assim, não se compreende o motivo pelo qual essas oito empresas - ou pelo menos as três vencedoras do citado pregão - não tenham sido consultadas para a dispensa licitatória em tela.
Ademais, a relação de certames realizados entre 2013 e 2020 em que as três empresas convocadas na dispensa licitatória participaram (letra 'a' supra) permite concluir que elas foram pouco competitivas no período e evitaram concorrência entre si, conforme quadros 2 e 3 seguintes, com dados extraídos das peças 190-202 e 208-211: 
Quadro 2 - Participação licitatória das empresas R.F Gory, Onix e Sun Millenium desde 2013
	Pregão Presencial
	Objeto (fornecimento de) 
	Nº de licitantes / lotes em disputa / quem participou (*1) 
	Quem ganhou das três (nº de lotes) 

	PP 71/2013
	Fraldas descartáveis
	5 / ? / Onix (suspenso) 
	[?] (*2) 

	PP 74/2013
	Materiais de papelaria
	9 / 9 / Onix 
	Nenhuma (*2) 

	PP 80/2015
	Materiais de escritório 
	21 / 7 / R. F. Gory
	Nenhuma (*2) 

	PP 109/2015
	Eletrodomésticos diversos
	9 / ? / Sun Millenium (suspenso) 
	[?] (*2) 

	PP 40/2016
	Materiais esportivos
	5 / 14 / R.F. Gory 
	RF Gory (2)  (*2) 

	PP 76/2016
	Copos descartáveis
	8 / 4 / Onix e R.F Gory
	RF Gory (1) 

	PP 51/2018
	Copos descartáveis
	10 / 6 / Onix 
	Onix (2) 

	PP 59/2018
	Materiais de limpeza/higiene
	8 / 10 / R.F. Gory
	RF Gory (2) 

	PP 84/2018
	Eletrodomésticos/equipamentos
	18 / 58 / R. F. Gory 
	Nenhuma

	PP 20/2019
	Materiais diversos de creche
	16 / 8 / R.F Gory 
	Nenhuma

	PP 41/2019
	Materiais diversos de creche
	6 / 12 / Sun Millenium 
	Nenhuma

	PP 82/2019
	Fraldas descartáveis
	9 / 4 / Onix 
	Inconcluso 

	PP 13/2020
	Copos descartáveis
	5 / 4 / Onix 
	Nenhuma 

 (*1) Dados constantes das atas iniciais dos respectivos certames fornecidas pelos responsáveis. (*2) Dados ainda provisórios (baseados nas citadas atas iniciais) , não sendo possível a confirmação no sítio eletrônico da Prefeitura.
Fonte: Peças 190-202 (juntadas pelos responsáveis) e 208-211, (extraídas a partir do link http://www.santoandre.sp.gov.br/siscompras/transparencia/encerrados.aspx) .
Dos treze pregões listados referentes ao período de 2013 a 2020 (entre centenas de pregões realizados anualmente pela Prefeitura) , provavelmente apenas quatro deles contaram com lotes vencidos pelas três empresas participantes da dispensa em questão, o que demonstra baixa capacidade competitiva dessas empresas. Tomando-se os quase seis anos mais recentes (os registros pertinentes no sítio eletrônico da Prefeitura são mais completos apenas a partir de meados de 2016) , foram somente oito participações em mais de mil certames (pregões presenciais) homologados de 2017 em diante, vencendo somente cinco lotes dos 86 em disputa naqueles oito certames, conforme se extrai do quadro 2 retro e do link supracitado.
A regra dos certames amostrados pela própria Prefeitura foi a não participação concomitante das três empresas nos certames. A única exceção foi o PP 76/2016, quando duas, das três empresas em tela, participaram do certame, aliás muito pouco competitivo (uma empresa foi desclassificada por apresentar proposta dupla e, das sete restantes, apenas três ofertaram lances e não para todos os quatro itens em disputa) . No aludido pregão, houve o seguinte comportamento de oferta de propostas e lances, observando-se que as duas empresas não competiram entre si na fase de lances:
Quadro 3 - Propostas e lances no PP 76/2016, em reais (lances vencedores negritados) 
	Licitante
	Item 1-A
	Item 2-A
	Item 1-B (ME/EPP) 
	Item 2-B (ME/EPP) 

	Alan
	62,08
	24,30
	62,08
	24,30

	EJS
	51,92
	29,78
	-
	-

	Onix
	35,42 / 33,50
	15,74 / 15,40 / 15,30
	35,42 / 33,50
	15,74

	Papa Lix
	35,70 / 33,60
	17,00
	-
	-

	R. F. Gory
	41,09
	16,09
	41,09
	16,09 / 15,65 / 15,63

	S&T
	47,47
	18,81
	-
	-

	Trela
	39,65
	15,47 / 15,39 / 15,28
	61,00
	23,80 / 15,68 / 15,64

A falta de competitividade das empresas em questão, especificamente para fornecimento de fraldas descartáveis, foi apontada desde a instrução de peça 45 (item 16) dos presentes autos, quando se verificou que, em 2020, nenhuma das três empresas venceu qualquer certame dos 219 realizados pelo governo federal, nem a contratada pela Prefeitura (R. F. Gory) firmou qualquer contrato no âmbito federal naquele ano pesquisado. À peça 217, consta o resultado de sete pregoes ocorridos desde 2017 para compra de fraldas pela Prefeitura, os quais tiveram diversas empresas vencedoras que foram contratadas, entre as quais não constam as três empresas ora em comento. 
Por seu turno, a informação de 28/8/2020 sobre levantamento de contratos então vigentes da Prefeitura com as empresas participantes da dispensa (peça 203) apontou pagamentos de R$ 169.200,00 à empresa R. F. Gory em 15/5/2020, pelo fornecimento emergencial de 360 mil metros de elástico para confecção de máscaras na pandemia do Covid19; de R$ 916.400,00, à empresa Onix Brasil, entre 18/5 e 30/6/2020, pelo fornecimento de 58 mil metros de tecido Tricoline para confecção de máscaras na pandemia; e nenhum pagamento à Sun Millenium. 
Tais pagamentos, longe de constituírem prova da experiência e capacidade da empresa contratada em questão (R. F. Gory) e das concorrentes na consulta realizada para a dispensa licitatória (Onix e Sun Millenium) , denotam apenas que foram priorizadas em provável detrimento de outras empresas ofertantes de melhores preços para a própria Prefeitura (que mais competem e vencem certames - vide quadros 1 e 2 retro e peça 217) e em detrimento da ampliação da competitividade e da economicidade.
Por sua vez, a idoneidade da empresa Sun Millenium, mencionada na letra 'e' supra como decorrente de sua participação nos certames municipais, é contrastada com as apurações policiais e da Selog que caracterizaram a Sun Millenium com empresa de fachada e com parca participação nos referidos certames, a julgar pelo levantamento apresentado pelos responsáveis à letra 'a' supra. A propósito, o arguido nas letras f/g retro não procede, pois o que não foi comprovado nas apurações policiais foi a manutenção do vínculo de Raildo (irmão de Ronie - sócio da Sun Millenium e operador de betoneira -, procurador dessa empresa e ex-funcionário da R. F. Gory) com os demais investigados, excluindo-o do rol de indiciados e a suspeita de crime por fraude ao caráter competitivo, mas permanecendo a configuração de empresa como de fachada (peça 127, sigilosa, p. 243, 248, 543-545, 574, 591 e 597) .
As alegações de letras h/i/j/k repisam aquelas apresentadas anteriormente e se mostram genéricas no contexto das apurações já realizadas. É certo que a pandemia suscitou elevação de preços dos produtos adquiridos, contudo não no nível tão alto como o dos preços de aquisição pela Prefeitura, conforme diversas pesquisas já realizadas e discutidas nos autos, a exemplo dos itens 20-44 da instrução de peça 141. Também é certo a existência de julgado do TCU admitindo pesquisa de preços a no mínimo três fornecedores distintos, mas também se mostram evidentes a evolução da jurisprudência no sentido da necessidade de ampliação das pesquisas de preços e a necessidade de que tal ampliação fosse praticada pela Prefeitura, conforme análise nos itens 46-51 da referida instrução, a seguir reproduzida:
46. Quanto à limitação da pesquisa de preços, restrita a três fornecedores e sem uso de outras ferramentas de consultas, a UJ se limitou a mencionar o Acórdão 1.574/2007 deste Tribunal (sem indicação do colegiado) , na resposta à última oitiva. O Acórdão 1574/2007-TCU-Plenário está classificado como sigiloso. Os acórdãos de mesmo número da Primeira Câmara e da Segunda Câmara não tratam do assunto.
47. De qualquer forma, a alegação deve ser rejeitada, considerando que há muito a jurisprudência desta Corte evoluiu no sentido da necessidade de busca por outras fontes de informações para a estimativa de preços.
48. Vide, por exemplo, o seguinte excerto do voto do Relator, Ministro Ubiratan Aguiar, condutor do Acórdão 2170/2007-TCU-Plenário:
32. Esclareço que preço aceitável é aquele que não representa claro viés em relação ao contexto do mercado, ou seja, abaixo do limite inferior ou acima do maior valor constante da faixa identificada para o produto (ou serviço) . Tal consideração leva à conclusão de que as estimativas de preços prévias às licitações, os valores a serem aceitos pelos gestores antes da adjudicação dos objetos dos certames licitatórios, bem como na contratação e posteriores alterações, por meio de aditivos, e mesmo os parâmetros utilizados pelos órgãos de controle para caracterizar sobrepreço ou superfaturamento em contratações da área de TI devem estar baseados em uma 'cesta de preços aceitáveis'. A velocidade das mudanças tecnológicas do setor exige esse cuidado especial.
33. Esse conjunto de preços ao qual me referi como 'cesta de preços aceitáveis' pode ser oriundo, por exemplo, de pesquisas junto a fornecedores, valores adjudicados em licitações de órgãos públicos - inclusos aqueles constantes no Comprasnet -, valores registrados em atas de SRP, entre outras fontes disponíveis tanto para os gestores como para os órgãos de controle - a exemplo de compras/contratações realizadas por corporações privadas em condições idênticas ou semelhantes àquelas da Administração Pública -, desde que, com relação a qualquer das fontes utilizadas, sejam expurgados os valores que, manifestamente, não representem a realidade do mercado.
49. Nesse mesmo sentido foi o Acórdão 7252/2020-TCU-Segunda Câmara, Relatora Ministra Ana Arraes:
considerando que a [...] não consultou os preços praticados em contratações realizadas por outros órgãos e entidades da administração pública, como, por exemplo, os disponíveis em 'http://paineldeprecos.planejamento.gov.br', em execução ou concluídos nos 180 dias anteriores à data da pesquisa, conforme dispõe o art. 2º, inciso II e § 1º, da IN Seges/MP 5/2014 (com redação dada pela IN Seges/MP 3/2017) ; 
50. Apesar de as Instruções Normativas do Ministério do Planejamento, hoje Ministério da Economia, não serem de observância obrigatória pelos entes subnacionais, são consideradas boas práticas e, quando adequadamente adotadas, mitigam os riscos de sobrepreço. É esperada do gestor diligente a adoção de medidas que ampliem o escopo da pesquisa de preços de forma a obter preços mais fidedignos. 
51. Ressalte-se ainda que o entendimento expresso na deliberação mencionada no item 48 [49] desta instrução tratou de aquisição realizada por secretaria municipal de saúde sob a égide da Lei 13.979/2020, que dispôs sobre as medidas para enfrentamento da emergência de saúde pública de importância internacional decorrente do coronavírus responsável pelo surto de 2019. Logo, ainda que essa lei tenha admitido a pesquisa em apenas um dos parâmetros (a exemplo da pesquisa junto a fornecedores) , era razoável que o gestor ampliasse sua pesquisa.
Nesse particular, faz-se um comparativo entre extremos hipotéticos de pesquisas de preços com apenas três fornecedores, destacando-se (em negrito) situações caracterizadoras de insuficiência/vício aplicáveis ao caso em comento:
	Pesquisas com tendência de serem suficientes
	Pesquisas possivelmente insuficientes/viciadas

	Junto a três fornecedores com histórico de menores preços para produtos similares aos pretendidos 
	Junto a três fornecedores, sem histórico de preços competitivos

	Junto a três fornecedores que se mostraram competitivos entre si e com outros concorrentes
	Junto a três fornecedores sem histórico de competitividade entre si e com os demais

	Junto a três fornecedores manifestamente idôneos em mercado sem muitas opções de fornecimento
	Junto a três fornecedores, em mercado com muito mais opções de fornecimento, tendo um ou mais dos escolhidos relações com inidôneos 

Por fim, as alegações l/m supra também já foram enfrentadas, nos itens 32-33 da instrução à peça 45, a seguir reproduzidos, revelando-se evidentemente superestimado o orçamento do PP 82/2019, também porque anterior aos efeitos inflacionários da pandemia:
32. 	Finalmente, em relação aos preços estimados no Pregão Presencial 82/2019, verifica-se que são valores ainda mais destoantes daqueles obtidos no painel de preços, o que indica que a estimativa ali realizada também não era compatível com o mercado e não configura parâmetro válido de comparação.
33.	Para fins de demonstração dessa alegação, a tabela a seguir apresenta a média dos valores das outras licitações supramencionadas, a cotação do Pregão Presencial 82/2019 e os valores obtidos no painel de preços (média e mediana) :
Tabela 2 - Comparação de preços de fraldas em licitações
	Item
	Descrição
	Cotações para orçamento do Pregão 82/2019 (peça 29- p. 29) 
	Outras licitações (peça 11 e 21) 
	Painel de Preços (peças 43 e 44) 

			Média
	Média
	Média
	Mediana

	1
	Fralda descartável com gel, adulto, tamanho pequeno (30 a 40kg) 
	R$ 2,91
	R$ 1,82
	R$ 1,19
	R$ 1,05

	2
	Fralda descartável com gel, adulto, tamanho médio (40 a 70kg) 
	R$ 3,28
	R$ 2,04
	R$ 1,24
	R$ 1,11

	3
	Fralda descartável com gel, adulto, tamanho grande (70 a 90kg) 
	R$ 3,79
	R$ 2,21
	R$ 1,19
	R$ 1,05

	4
	Fralda descartável com gel, adulto, tamanho grande (acima de 90kg) 
	R$ 4,30
	R$ 2,58
	R$ 1,33
	R$ 1,15

	5
	Fralda descartável infantil, tamanho pequeno (até 5kg) 
	R$ 1,01
	R$ 0,65
	R$ 0,65
	R$ 0,42

	6
	Fralda descartável infantil, tamanho médio (entre 5kg e 10kg) 
	R$ 1,11
	R$ 3,14
	R$ 0,97
	R$ 0,48

	7
	Fralda descartável infantil, tamanho grande (entre 10kg e 13kg) 
	R$ 1,27
	R$ 1,22
	R$ 1,23
	R$ 0,64

Ademais, se acrescidas às pesquisas percucientes tratadas na instrução de peça 141 os preços registrados na Municipalidade pelos pregões presenciais que se sucederam ao PP 82/2019 (PP 548/2019 e 404/2020) , resultando o quadro 4 abaixo, o sobrepreço dos produtos adquiridos pela Prefeitura na dispensa licitatória em tela fica mais uma vez corroborado, ainda que os pregões tenham sido presenciais (em regra menos competitivos do que os eletrônicos) e os respectivos orçamentos tenham sido superestimados (a julgar pelo que ocorreu no PE 82/2019) :
Quadro 4 - Comparativo de preços de fraldas
	Item
	Descrição
	Preços praticados pela Prefeitura (peça 23, p. 29) 
A
	Preço de aquisição do fornecedor R. F. Gory (peça 18, p. 9-20) 
B
	A/B 
	Mediana obtida do Painel de Preços (peças 43 e 44) 
	Mediana restrita a abril/2020 (peça 141, item 35) 
	Preços registrados pela Prefeitura em 2019 e 2020 (peças 212-216) 

	1
	Fralda descartável com gel, adulto, tamanho pequeno (30 a 40kg) 
	R$ 1,79
	R$ 0,84
	113%
	R$ 1,06
	R$ 1,33
	R$ 1,70

	2
	Fralda descartável com gel, adulto, tamanho médio (40 a 70kg) 
	R$ 2,26
	R$ 1,08
	109%
	R$ 1,10
	R$ 1,07
	R$ 1,80
R$ 1,05

	3
	Fralda descartável com gel, adulto, tamanho grande (70 a 90kg) 
	R$ 2,26
	R$ 1,08
	109%
	R$ 1,13
	R$ 1,19
	R$ 1,30
R$ 2,01
R$ 1,86

	4
	Fralda descartável com gel, adulto, tamanho grande (acima de 90kg) 
	R$ 2,44
	R$ 1,26
	94%
	R$ 1,28
	R$ 1,36
	R$ 1,049

	5
	Fralda descartável infantil, tamanho pequeno (até 5kg) 
	R$ 0,77
	R$ 0,38
	103%
	R$ 0,35
	- 
	-

	6
	Fralda descartável infantil, tamanho médio (entre 5kg e 10kg) 
	R$ 0,88
	R$ 0,43
	105%
	R$ 0,46
	R$ 0,44 
	-

	7
	Fralda descartável infantil, tamanho grande (entre 10kg e 13kg) 
	R$ 1,02
	R$ 0,5
	104%
	R$ 0,54
	R$ 0,48 
	R$ 0,435
R$ 0,65

Fonte secundária: tabelas constantes dos itens 20 e 35 à peça 141.
Desse modo, as razões de justificativa apresentadas nas letras 'a' a 'm' acima mostram-se todas impertinentes ou insuficientes para afastar as evidências da pesquisa de preços simulada e superestimada que levou à contratação direta da R. F. Gory com sobrepreço nos produtos fornecidos.
F.2. Exame das oitivas realizadas:
Manifestação da empresa R. F. Gory Comercial Ltda., em resposta ao correspondente Ofício listado no tópico D anterior
Item 'a' da oitiva: apresentação de proposta no valor de R$ 1.391.970,00, com lucro substancial de R$ 373.761,16 para atuar como mera intermediária da aquisição junto ao real fornecedor, apresentando preços com valor 80,5% superior ao de aquisição dos produtos e superior às pesquisas realizadas no painel de preços do Ministério da Economia, resultando no fornecimento de fraldas com sobrepreço no âmbito do processo de dispensa de licitação 9.923/2020 realizado pela Prefeitura Municipal de Santo André/SP, considerando o disposto na jurisprudência deste Tribunal (Acórdão 183/2019-TCU-Plenário, Relator Benjamim Zymler, 1455/2018-TCU-Plenário, Relator Benjamim Zymler, e 454/2014-TCU-Plenário, Relator Augusto Sherman) 
Fundamento legal ou jurisprudencial: princípios da lealdade e boa-fé e jurisprudência do TCU supracitada
Manifestação da empresa contratada sobre os indícios de irregularidades (peça 170) :
	a) preencheu todas as condições legais para celebrar contrato com o Poder Público, apresentando previamente à contratante toda documentação e certidões exigidas, em conformidade com os artigos 27 e seguintes da Lei 8.666/1993;
	b) não houve conluio entre a contratada e as demais empresas que apresentaram orçamento à Prefeitura, pois o fato de Ronie César dos Santos (irmão do procurador e signatário da proposta da Sun Millenium, Raildo César dos Santos) ter sido funcionário da contratada não implica irregularidade, ilícito e presunção de má-fé, visto que a admissão e o desligamento de funcionário são atos lícitos, legais e rotineiros, mesmo que o funcionário venha a compor quadro de empresa concorrente, não constituindo atos ilícitos os praticados no exercício regular de direito, a teor do art. 188 do Código Civil;
	c) referido fato também não caracteriza má-fé, vedada a presunção da má-fé pelo ordenamento jurídico, necessitando que seja efetivamente comprovada, especialmente para fim administrativo sancionador, tratando-se de elemento volitivo, doloso, desonesto, que requer comprovação, dispondo o art. 113 do Código Civil que os negócios jurídicos devem ser interpretados conforme a boa-fé e os usos do lugar onde celebrados, o que importa em se presumir boa-fé dos atos de contratação e desligamento de funcionários e a conduta do funcionário de troca de empresa, que é ato rotineiro e até esperado de quem busca reposicionamento em empresa do mesmo ramo, dentro de sua área de conhecimento e experiência profissional; e
	d) nos autos do Inquérito Policial que originou a presente representação, foram colhidas declarações dos investigados, inclusive as representantes da peticionária e demais sócios das empresas que apresentaram orçamentos à Prefeitura, nos termos abaixo transcritos, tendo os investigados sido uníssonos em afirmar que não possuem relação comercial entre si, inexistindo contradição nos depoimentos;
RITA DE CÁSSIA DE MORAIS - SÓCIA DA R.F. GORY 
QUE sabe que RAILDO também representa a empresa SUN MILLENIUM; QUE sabe que essa empresa é do irmão de RAILDO, de nome RONIE; QUE conhece RONIE por ser irmão do RAILDO, mas não tem qualquer relacionamento ou amizade com ele; QUE nunca foi nessa SUN MILLENIUM, nem sabe onde funciona. 
TALITA BELLINI DAMBROS - SÓCIA DA R.F. GORY 
QUE indagada sobre a empresa SUN MILLENIUM, afirma que a conhece apenas de nome, e seu sócio seja o irmão de RAI, de nome RONIE, porém nunca o conheceu; QUE RAI é representante comercial dessa empresa; QUE a declarante não sabe onde a SUN MILLENIUM está estabelecida, nunca teve conversas com RAI sobre essa empresa; QUE não sabe de qualquer relação comercial entre a RF GORY e a SUN MILLENIUM anteriormente; QUE depois que a declarante assumiu a RF GORY, pode afirmar que não houve qualquer relação comercial entre essas empresas. 
RONIE CÉSAR DOS SANTOS - SÓCIO DA SUN MILLENIUM 
QUE nada sabe sobre a empresa SUN MILLENIUM ter participado de processo de compra de fraldas pela Prefeitura de Santo André; QUE quando foi intimado, não conversou com seu irmão sobre o motivo pelo qual a Polícia Federal fez isso, apenas que era porque a empresa estava no nome do declarante; QUE sobre a empresa RF GORY, COMERCIAL DAMBROS e ÔNIX-BRASIL COMERCIAL LTDA, nunca ouviu falar; QUE conhece RITA DE CASSIA apenas por redes sociais; QUE não conhece ELIRIO e TALITA. 
RAILDO CESAR DOS SANTOS - SÓCIO DA SUN MILLENIUM 
QUE trabalhou na RF GORY por mais de um ano, tendo saído em fevereiro/2019; QUE desde então, apenas participou de algumas licitações representando a empresa; QUE não comprou dela, nem para ela vendeu; QUE NÃO trabalhou para a COMERCIAL DAMBROS, nem a representou; QUE seu irmão não possui relação com essas empresas, pelo que sabe; QUE com relação a RITA DE CASSIA, da RF GORY, são amigos por terem trabalhados juntos; QUE no entanto, a relação profissional era mais com o RONALDO, proprietário da RF GORY; QUE quando o declarante saiu da RF GORY, RITA DE CASSIA fazia mais a parte administrativa, sem saber direito a relação entre ela e o RONALDO; QUE sabe que ela se tomou sócia da empresa.
	e) inexistiu outro elemento ou indício de prova que levasse à conclusão ou presunção de haver ilicitude no fato de Raildo César ter figurado como funcionário da peticionária e, posteriormente, se desligado para abrir a sua própria empresa, justamente por isso concluiu-se, no inquérito policial independente e aprofundado com oitivas de testemunhas e averiguação de documentos, que não foi possível comprovar a manutenção de vínculo entre Raildo (sócio da Sun Millenium) e os demais investigados, o que afasta a suspeita de crime de fraude ao caráter competitivo do processo de aquisição 9.923/2020;
	f) apesar dessa conclusão policial, o setor técnico do TCU concluiu que, em sede de direito administrativo sancionador, é desnecessária a existência de elemento subjetivo para fins de condenação: 'Naquele âmbito de apuração, para fins penais, era buscado o dolo dos agentes, o que não é requisito necessário para apuração e imputação de sanções por ilícito administrativo' (peça 141, p. 16) ;
	g) no entanto, a responsabilidade perante os tribunais de contas é de natureza subjetiva, ou seja, exige-se a presença dos elementos 'ação ou omissão', 'nexo causal' e culpa em sentido amplo, conforme a própria jurisprudência do TCU, no sentido de que vigora a aplicação da responsabilidade subjetiva em sede de controle externo:
Enunciado: A responsabilidade do agente público não se presume, necessita da existência de dano e do nexo causal entre este e a conduta dolosa ou culposa do agente para a imputação de débito. 
 (...) Preleciona o mestre Hely Lopes Meirelles: 'A responsabilização de que cuida a Constituição é a civil, visto que a administrativa decorre da situação estatutária e a penal está prevista no respectivo Código, em capítulo dedicado aos crimes funcionais (arts. 312 a 317) .' 
Tal entendimento foi reiterado no Acórdão 67/2003-TCU-Segunda Câmara (TC nº Processo Processo 325.165/1997-1) , do qual se extrai o seguinte trecho: 
'A responsabilidade dos administradores de recursos públicos, escorada no parágrafo único do art. 70 da Constituição Federal e no artigo 159 da Lei nº 3.071/1916, segue a regra geral da responsabilidade civil. Quer dizer, trata-se de responsabilidade subjetiva. O fato de o ônus de provar a correta aplicação dos recursos caber ao administrador público não faz com que a responsabilidade deixe de ser subjetiva e torne-se objetiva. Esta, vale frisar, é responsabilidade excepcional, a exemplo do que ocorre com os danos causados pelo Estado em sua interação com particulares - art. 37, § 6º, da Constituição Federal. 
A responsabilidade subjetiva, vale dizer, possui como um dos seus pressupostos a existência do elemento culpa. 
 (Acórdão 249/2010-TCU-Plenário, Relator Conselheiro Walton Alencar Rodrigues, julgado em 24/02/2010) 
	h) esse posicionamento do TCU foi reafirmado em julgado recente, conforme trecho seguinte:
13.14. Tem-se, outrossim, que na esfera de atuação do TCU, a responsabilização por irregularidades na gestão de recursos públicos independe de dolo ou má-fé do agente, bastando a configuração do liame causal entre a conduta irregular e o dano. Para atribuição dessa conduta irregular ao responsável, o TCU perscruta a conduta dos agentes sob sua jurisdição examinando a correspondente responsabilidade subjetiva, que tem como um de seus pressupostos a existência de culpa lato sensu. Esta é constituída pelo dolo (ação voluntária) e pela culpa stricto sensu (violação a um dever jurídico por imprudência, imperícia ou negligência) . 
13.15. A jurisprudência do Tribunal evoluiu (Acórdão 2391/2018-TCU-Plenário, de relatoria do Ministro Benjamin Zymler; 5.864/2021-TCU-2ª Câmara, de relatoria do Ministro Aroldo Cedraz; 4.771/2019-TCU-1ª Câmara, de relatoria do Ministro Benjamin Zymler) para considerar, no exame da culpabilidade, as inovações trazidas ao ordenamento jurídico por meio da Lei 13.655/2018, que deu novos contornos ao Decreto-Lei 4.657, de 1942 (Lei de Introdução às Normas do Direito Brasileiro) . 
13.16. O art. 28 da sobredita Lei, determina que 'o agente público responderá pessoalmente por suas decisões ou opiniões técnicas em caso de dolo ou erro grosseiro'. O art. 12, § 1°, do Decreto 9.830/2019 considera erro grosseiro, por seu turno, aquele manifesto, evidente e inescusável praticado com culpa grave, caracterizado por ação ou omissão com elevado grau de negligência, imprudência ou imperícia. O erro grosseiro, para fins de responsabilização no âmbito desta Corte de Contas, então, é o que decorre de uma grave inobservância de um dever de cuidado, isto é, o que foi praticado com culpa grave. 
 (Acórdão 56/2022-TCU-Plenário, Relator Augusto Nardes, julgado em 19/01/2022) 
	i) a responsabilidade de natureza subjetiva está pacificada no TCU:
A responsabilidade nos processos dos tribunais de contas se origina de conduta comissiva ou omissiva do agente, dolosa ou culposa, cujo resultado seja a violação dos deveres impostos pelo regime de direito público aplicável àqueles que administram recursos do Estado ou ainda aos que, sem deter essa condição, causarem prejuízo aos cofres públicos. 
Considerando a natureza subjetiva e o caráter peculiar acima expostos, os requisitos indispensáveis à configuração da responsabilidade no âmbito dos Tribunais de Contas, que serão examinados detidamente mais adiante, são prática de ato ilícito na gestão de recursos federais por agente sob a jurisdição do tribunal, havendo ou não prejuízo ao Erário; 
existência de dolo ou culpa como elemento subjetivo da ação;
existência de nexo de causalidade entre a ação ou omissão do agente público ou privado e o resultado nocivo observado. 
 ('Responsabilização de Agentes Segundo a Jurisprudência do TCU - Uma abordagem a partir de Licitações e Contratos' - file:///C:/Users/cadus/Downloads/Introdu%C3%A7%C3%A3o%20%C3%A0 %20responsabilidade%20-%20aula%201.PDF) 
	j) a instrução do TCU não indicou, dos elementos dos autos, qual o indício que subsidiaria a conclusão de que houve irregularidade, devendo-se reconhecer a legalidade da conduta e a presunção da boa-fé, já que não há fato que possa responsabilizar a peticionária;
	k) não há responsabilidade da contratada na fase interna da dispensa de licitação, pois ausente conduta e presumida a legalidade do ato administrativo, já que a justificativa da escolha da dispensa de licitação e as questões sobre a pesquisa de preços fogem da alçada e até mesmo do conhecimento da peticionária;
	l) o art. 82 da Lei 8.666/1993 prevê sujeição de sanções aos agentes administrativos praticantes de atos que descumpram a lei ou frustrem os objetivos da licitação, assim como o art. 7º, § 6º, da mesma lei prevê imputação de responsabilidade somente a quem tenha dado causa à infringência;
	m) a responsabilidade, composta por elementos essenciais (ação ou omissão, culpa ou dolo do agente, relação de causalidade e dano experimentado pela vítima) , deve ser examinada pelo TCU, avaliando a conduta de cada responsável de modo particular, sendo que a existência de ato administrativo eivado de vício requer o exame individual da conduta e da culpabilidade de cada agente, a teor do Acórdão 247/2002-TCU-Plenário, relatado pelo ministro Benjamin Zymler;
	n) nesse sentido, deve-se fazer também a individualização da conduta do particular, de modo que somente poderá responder por ato que ele praticou, sendo a responsabilidade civil ou administrativa dependentes dos elementos/pressupostos citados, não havendo imputação sem conduta;
	o) no caso, inexiste ação ou omissão a ser imputada à peticionária, pois os atos de escolha do procedimento, seleção das empresas consultadas e contratação foram praticados apenas pelos agentes públicos competentes para tal;
	p) os atos administrativos gozam de presunção de legalidade (a dispensa foi amparada pelo art. 4º da Lei 13.979/2020) até que sejam anulados pela própria Administração ou pelo Judiciário e, até o momento da participação da peticionária na dispensa licitatória, inexistia anulação ou imputação de irregularidade nos atos da dispensa;
	q) a justificativa apresentada para a contratação pela Prefeitura foi aceita pelo Tribunal de Contas do Estado de São Paulo (TCE/SP) nos autos dos processos 15.379.989.20-5 e 17.278.989.20-7;
	r) nesse cenário, a peticionária apresentou sua proposta orçamentária na dispensa licitatória, o que configura exercício regular de direito, que não pode sofrer amarras do Estado;
	s) ao controle externo caberia verificar eventual combinação de propostas, acordos escusos entre empresas e/ou agente público, mas não estipular valor de orçamento do particular consultado, sob pena de interferência abusiva no livre mercado, no preço dos produtos e no lucro empresarial, direitos decorrentes dos princípios constitucionais da propriedade privada e da livre concorrência (art. 170, inc. II e IV) e assegurados pelo art. 3º, inc. III e VIII, da Lei 13.748/2019 (Lei da Liberdade Econômica) ;
	t) inexiste nos autos indícios de combinação escusa de preços, não havendo o que imputar à peticionária, que não praticou conduta na fase interna da dispensa, ainda que tal fase contemplasse alguma irregularidade, o que não é o caso;
	u) inexiste sobrepreço dos produtos fornecidos pela peticionária, sendo o suposto sobrepreço apontado pela Selog (a partir de comparação entre os preços de compra pela Prefeitura, o preço pago pela peticionária ao fornecedor e a média da pesquisa de preços da Selog) , de R$ 373.761,16 (correspondente a lucro de 26,85% pela mera intermediação dos produtos) refutável pelas seguintes razões: (1) foram ignorados os custos tributários e operacionais, de logística e frete suportados pela peticionária, (2) não foi mera intermediadora, mas sim a única contratada pela Prefeitura e responsável pelo fornecimento e todos os custos envolvidos, (3) a pesquisa de preços da Selog não se limitou ao período março e abril/2020, mais próximo ao fornecimento, período em que houve escassez de itens como papel higiênico e fraldas, em razão do aumento da procura e da redução da atividade empresarial decorrente da pandemia;
	v) logo, só é possível falar em sobrepreço na hipótese de pesquisa de preço relativa ao período exato da aquisição, dada a peculiaridade da época, de extrema incerteza, de maior conturbação em março e abril/2020, além da influência do dólar no preço das fraldas, cotado em abril/2020 a R$ 5,33;
	w) em razão de todos esses elementos, o TCE/SP foi favorável à contratação em tela, indicando que o preço de venda era compatível com os de mercado (peça 170, p. 27) , em fiscalização exauriente, em que foi acompanhado o processo do seu início ao fim, com participação do Ministério Público de Contas paulista, ao contrário da afirmação da Selog de que teria sido superficial; e
	x) requer ainda dilação de prazo por quinze dias para apresentar cálculo dos gastos da peticionária que justificam o valor final dos produtos e juntada de novos documentos (peça 170, p. 28 e 34) .
Análise:
As alegações giram em torno da falta de conduta típica irregular da empresa respondente na questionada dispensa licitatória, tangenciando o ponto fulcral da oitiva, conforme mesmo sua literalidade e a descrição da conduta e do nexo de causalidade na matriz de responsabilização à peça 141: 
Conduta: Apresentar proposta no valor de R$ 1.391.970,00, com um lucro substancial de R$ 373.761,16 para atuar como mera intermediária da aquisição junto ao real fornecedor, apresentando preços com valor 80,5% superior ao de aquisição dos produtos e superior às pesquisas realizadas no painel de preços do Ministério da Economia, com o agravante de a sua escolha não ter sido devidamente motivada e com simulação do processo de cotação de preços.  
Nexo de causalidade: A apresentação de proposta no valor de R$ 1.391.970,00, com valores unitários superiores aos comumente verificados para o tipo de objeto adquirido resultou no fornecimento de fraldas com sobrepreço no âmbito do processo de dispensa de licitação 9.923/2020 realizado pela Prefeitura Municipal de Santo André/SP. 
A empresa respondente destaca um dos vários elementos indicadores da consulta simulada de preços na dispensa licitatória em questão (a condição de seu ex-funcionário como sócio da Sun Millenium) para rebatê-lo com ênfase numa suposta ausência de culpabilidade sua (letras 'a' a 't' retro) . Ocorre que há outros elementos que apontam para a simulação (exemplificados sumariamente no item 33 adiante) e que o cerne desse ponto da oitiva é o sobrepreço, que, tanto sob a ótica volitiva (oferta de preço exorbitante) , quanto pela ótica objetiva (existência de dano potencial e iminente ao erário) , chama a contratada à responsabilização.  
Com efeito, o valor referenciado na transcrição acima foi efetivamente contratado e pode consubstanciar lucro substancial à F. R Gory, representando preços unitários bem acima dos praticados pelo poder público à época, conforme quadro 4 retro. O lucro calculado pela Polícia Federal (PF) considerou a incidência de vários custos rateados, enquanto a empresa não os contestou nem apresentou custos efetivos, podendo-se concluir que o cálculo da PF foi conservador para o lucro realmente pretendido (os custos da mera intermediação tendem a ser relativamente ínfimos; o lucro teórico calculado a partir de rateio de despesas para operações mais simples, como intermediação, tende a ser menor do que o real obtido na operação; ilustrativamente, pelas notas da compra original efetuada pela R. F. Gory, até mesmo o frete já estava incluso no preço pago - peça 18, p. 9-20) :
	Cálculo da PF (peça 127, sigilosa, p. 332) 
	Cálculo incompleto da contratada (peça 71, p. 2-3) 

	Aquisição do fornecedor: R$ 771.115,39
	Aquisição: R$ 770.108,48

	Imposto sobre a venda - PIS: R$ 9.047,81
	PIS: R$ 9.047,81

	Imposto sobre a venda - Cofins: R$ 41.759,10
	Cofins: R$ 41.759,10

	Imposto sobre o lucro - IRPJ: 26.053,37
	IRPJ: R$ 26.053,37

	Imposto sobre o lucro - CSLL: R$ 15.033,28
	CSLL: R$ 15.033,28

	Despesas mensais rateadas: R$ 155.199,89
	Ponderou outros custos eventuais, destacando o risco de contratação com o setor público, a época da compra e a cotação do dólar em 2020, mas não apresentou quaisquer valores desses custos adicionais e do seu lucro

	TOTAL DAS DESPESAS: R$ 1.018.208,84
LUCRO = PREÇO DE VENDA - TOTAL DAS DESPESAS = R$ 1.391.970,00 - R$ 1.018.208,84 = R$ 373.761,16
	
Demonstrado o sobrepreço, tem-se que para ele contribuiu decisivamente o direcionamento da dispensa mediante consulta a três empresas sem histórico de fornecimentos do produto, com baixíssima capacidade competitiva em licitações públicas, uma delas tipicamente de fachada (Sun Millenium) e com relações com a própria R. F. Gory, esta também com relações comerciais com empresa inidônea (objeto do ponto 'b' da oitiva, analisada adiante) , sendo o processo já montado, segundo testemunho no inquérito policial (peça 141, item 59-d) .
A jurisprudência do Tribunal é firme no sentido de que as empresas não devem tirar proveito de orçamentos superestimados, sob pena de sujeição à aferição de legalidade, legitimidade e economicidade pelos órgãos estatais de controle (Acórdão 183/2019-TCU-Plenário, relatado pelo ministro Benjamim Zymler, 1455/2018-TCU-Plenário, relatado pelo ministro Benjamim Zymler, e 454/2014-TCU-Plenário, relatado pelo ministro Augusto Sherman) . 
Assim, considera-se razoável que se proceda ao pagamento das fraldas segundo os preços medianos obtidos nos próprios certames realizados pela Prefeitura durante a pandemia, especificamente nos anos de 2019 e 2020, conforme levantado na última coluna do quadro seguinte:
Quadro 5 - Estimativa dos valores totais legítimos dos produtos fornecidos pela R. F. Gory 
	Descrição sucinta do item/fralda
	Quantidade
	Mediana dos preços unitários e totais, em reais (R$) 

			Praticado pela R.F. Gory
	Painel de Preços, abr.-set./2020
	Painel de Preços, abril/2020
	Pregões municipais de 2019-2020

	1 - adulto P
	48.000
	1,79
85.920,00
	1,06
50.880,00
	1,33
63.840,00
	1,70 (*) 
81.600,00

	2 - adulto M
	160.000
	2,26
361.600,00
	1,10
176.000,00
	1,07
171.200,00
	1,425

	3 - adulto G
	240.000
	2,26
542.400,00
	1,13
271.200,00
	1,19
285.600,00
	1,86

	4 - adulto EG
	120.000
	2,44
292.800,00
	1,28
153.600,00
	1,36
	1,049 (*) 
125.880,00

	5 - infantil P
	13.000
	0,77
10.010,00
	0,35
4.550,00
	0,77 (**) 
	0,77 (**) 
10.010,00

	6 - infantil M
	78.000
	0,88
68.640,00
	0,46
35.880,00
	0,44
68.640,00
	0,88 (**) 
68.640,00

	7 - infantil G
	30.000
	1,02
30.600,00
	0,54
16.200,00
	0,48
13.200,00
	0,5425

	Totais
		1.391.970,00
	708.310,00
	742.570,00
	976.805,00

 (*) Cotação única; (**) adotado o preço praticado pela R. F. Gory, por não haver registro de preço para o item.
As apurações e o cálculo acima refutam a principal argumentação da empresa respondente contra o sobrepreço, exposto na letra 'u' retro, considerando que, ao contrário do alegado, foram considerados custos tributários e operacionais (mediante rateio de despesas mensais) , observado que o custo do frete esteve embutido nos valores pagos pela R. F. Gory a sua fornecedora, tendo a R. F. Gory basicamente intermediado o fornecimento à Prefeitura (as doze notas de compra da fornecedora e as doze notas de venda à Prefeitura são uma das evidências - peça 18, p. 9-32) , e foram acrescidas pesquisas de preços pela Selog, uma abrangendo restritamente o mês de abril/2020 (na instrução anterior) e outra compreendendo preços obtidos em certames contemporâneos da própria Prefeitura (na presente instrução) .
Em relação ao alegado no item 'f' supra (que a Selog teria dito que no TCU a responsabilidade não é subjetiva) , deve-se observar que quando a Selog discorreu 'Naquele âmbito de apuração, para fins penais, era buscado o dolo dos agentes, o que não é requisito necessário para apuração e imputação de sanções por ilícito administrativo' (peça 141, p. 16) , buscou mostrar que, no âmbito do TCU, a responsabilização pode ocorrer não apenas decorrente de dolo, mas também de culpa stricto sensu. Nesse sentido é a jurisprudência desta Corte:
Enunciado do Processo Acórdão 856/20212-TCU-Plenário, relator ministro Augusto Sherman
Conjunto robusto de elementos que indiquem direcionamento de licitação em favor de certa empresa, ainda que do respectivo contrato não tenha resultado dano, justifica a aplicação de multa aos gestores responsáveis e a declaração de inidoneidade da empresa favorecida pela fraude. 
Excerto do voto do relator Walton Rodrigues no Acórdão 4042/2020-TCU-Plenário
É remansosa a jurisprudência sobre a natureza subjetiva da responsabilidade no Tribunal, que prescinde da verificação de dolo ou má-fé. Basta a ocorrência de culpa, em sentido estrito, para condenação dos responsáveis por atos irregulares.
Relativamente às alegações de letras 'q' e 'w' supra, concernentes ao posicionamento do TCE/SP favorável à aquisição em debate, similar à argumentação levantada anteriormente, aplica-se a análise efetuada na instrução de peça 141, abaixo transcrita, denotando exame por aquela corte estadual não dedicado às questões suscitadas nos presentes autos e sendo relevante destacar o princípio da independência das instâncias:
27. Quanto à fiscalização daquele tribunal de contas estadual, consta do relatório de fiscalização do órgão apenas a informação sobre a pesquisa de preços junto a três potenciais fornecedores como fonte para a conclusão acerca da compatibilidade de preços (peça 20, p. 3) . Infere-se, portanto, que aquele Tribunal não adentrou na questão com a profundidade abordada pelo representante e agora por esta Unidade Técnica (UT) . Dada a independência das instâncias e a inexistência de vínculo ou subordinação entre as Cortes de Contas, é possível entendimento diverso sobre o assunto em razão do foco e do aprofundamento da análise efetuada nestes autos.  
Quanto à solicitação de dilação de prazo (item 'x' retro) , foi concedida pelo relator do feito (peça 180) , não tendo a empresa apresentado novos elementos.
Desse modo, afigura-se insuficiente o arguido pela empresa respondente para afastar o sobrepreço apurado, podendo-se determinar à Prefeitura que, caso decida realizar pagamentos com recursos federais à empresa R. F. Gory Comercial Ltda., relativos ao processo de dispensa de licitação 9.923/2020, não o faça em valores superiores aos preços medianos obtidos para produtos similares em seus Pregões Presenciais 548/2019 e 404/2020, conforme apurado no quadro 5 retro.
Item 'b' da oitiva: indícios de burla à penalidade de impedimento de licitar e contratar com o Poder Público aplicada a empresa do mesmo grupo econômico, Comercial Dambros Eireli (CNPJ 64.566.292/0001-07) , quais sejam: b.1) houve alteração do contrato social da empresa contratada, em 4/3/2020, para retirar Ronaldo Bellini (cuja esposa figurou como sócia da Comercial Dambros) do quadro societário, mantendo apenas sócias que não se vinculavam às fraudes perpetradas pelas duas empresas, principalmente a Comercial Dambros, que estava condenada em segunda instância; b.2) a sócia Rita de Cássia Morais (CPF XXX.454.978-XX) da empresa R. F. Gory apresenta indicativos de sócia 'laranja', sem qualificação para gestão do negócio, foi empregada das duas empresas (Dambros e R. F. Gory) , sem remuneração significativa, encerrando seu vínculo empregatício quando se tornou sócia da empresa contratada; e b.3) a outra sócia recente da R. F. Gory, Talita Bellini Dambros (CPF XXX.509.268-XX) , é filha de Elírio Dambros (único sócio atual da empresa Comercial Dambros) e trabalha para a empresa de seu pai, que estaria de fato gerindo a R. F. Gory e o contrato em questão, considerando ainda que ele assinou a proposta da R. F. Gory apresentada à Prefeitura de Santo André
Fundamento legal ou jurisprudencial: princípios da legalidade e da moralidade; art. 46 da Lei 8.443/1992
Manifestação da empresa contratada sobre os indícios de irregularidades (peça 170) :
a) inexiste negócio jurídico simulado ou burla a sanção administrativa aplicada, posto que a conclusão da Selog de que a peticionária estaria sendo usada para burlar a proibição de licitar imposta à Comercial Dambros, dado que seu sócio Elírio Dambros seria o real controlador da peticionária, é equivocado, pois baseado no simples fato de Elírio Dambros ter assinado o orçamento da peticionária enviado à Prefeitura;
b) como esclarecido em manifestação anterior, a peticionária tão somente contratou a empresa Comercial Dambros para prestar serviços de consultoria e logística relacionados à participação em licitações, conforme contrato de serviço já juntado aos autos, objetivando 'a prestação de serviços de expediente, escritório, análise e participação em licitações, incluindo mão de obra especializada, já no quadro efetivo da contratada', com nota fiscal de 14/8/2020, antes da abertura da fiscalização no TCU, e comprovante de pagamento respectivo, comprovando inexistir simulação (peça 170, p. 29-31) ;
c) conforme art. 167 do Código Civil, ocorre simulação de negócio jurídico na hipótese de ato falso, quando se conferir direitos a pessoas diversas das quais realmente se conferem ou transmitem ou na situação de declaração, confissão ou condição não verdadeira;
d) no caso, a contratação da Comercial Dambros pela peticionária é negócio jurídico real, praticado de forma clara e à luz da sociedade, sendo as duas empresas independentes, com relação apenas pelo contrato de prestação de serviços supracitado;
e) o grau de parentesco entre os sócios das duas empresas não atesta a hipotética simulação e o conluio fantasioso apontados, mesmo porque, com o advento da Lei 13.874/2019, acresceu-se o art. 49-A ao Código Civil, dispondo que em regra 'a pessoa jurídica não se confunde com os seus sócios';
f) considerar como negócio simulado o contrato entre a R. F. Gory e a Prefeitura em tela apenas pelo grau de parentesco entre sócio de empresa terceira apenada e a sócia da empresa contratada é violar o princípio do personalismo da sanção, garantia do Direito Penal e do Direito Administrativo, conforme art. 5º, inc. XLV, da Constituição e doutrina; e
g) ainda que as empresas formassem grupo econômico, não haveria impedimento à peticionária de celebrar contratos com o Poder Público, conforme consignado em https://zenite.blog.br/tjpr-empresa-pertencente-ao-mesmo-grupo-de-outra-penalizada-com-suspensao-pode-participar-de-licitacao/:
ao inviabilizar a participação de uma empresa tão somente pelo fato de um de seus sócios ser integrante de outra empresa participante do certame, estará o Estado negando, de forma injusta e desarrazoada, o direito daquela mesma empresa ter acesso ao mercado público e, dessa forma, prestar um serviço e, consequentemente, perceber um acréscimo patrimonial legítimo.
Análise:
A empresa respondente se apega a dois aspectos dos indícios apontados no ponto de oitiva (o parentesco entre sócios da R. F. Gory e da empresa inidônea Comercial Dambros e a assinatura do seu orçamento apresentado na dispensa licitatória por sócio da Comercial Dambros) para alegar, separadamente, sem atentar para o conjunto convergente dos indícios, que tais situações não configuram ilícito.
À letra 'b' supra alegou que a contratação da empresa Comercial Dambros pela R. F. Gory para consultoria, inclusive licitatória, ocorrera antes da instauração da representação no TCU, o que refutaria a existência de simulação. No entanto, vê-se que a nota fiscal referenciada relativa àquela contratação, datada de 14/8/2020, é posterior ao inquérito policial que originalmente investigou os fatos, cuja abertura foi determinada em 24/7/2020 (peça sigilosa 126, p. 2) . Ainda que a tal nota fiscal tivesse sido emitida antes da instauração do inquérito, não afastaria a possibilidade de conluio entre as empresas, diante do conjunto de indícios convergentes apurados. Isso posto, as alegações de letras c/d, respeitantes ao caráter regular, real e não simulado da contratação ficam mitigadas ou inválidas, já que o histórico dos fatos aponta para a formalização de contrato de forma conveniente às empresas após instaurado o competente inquérito policial sobre suas condutas e de seus sócios.
Similarmente, as alegações de letras e/f/g não se sustentam diante da responsabilidade objetiva das empresas na burla ao impedimento de licitar/contratar, a teor da responsabilidade objetiva civil e administrativa das pessoas jurídicas prevista nos art. 1º e 2º da Lei 12.846/2013, que inclusive prevê a possibilidade de desconsideração da personalidade jurídica (art. 14) , a caracterização como ato lesivo à administração pública e sanção grave por condutas correlatas às ora examinadas (inc. III e IV do art. 5º e § 1º do art. 19 da referida lei) :
Art. 5º Constituem atos lesivos à administração pública, nacional ou estrangeira, para os fins desta Lei, todos aqueles praticados pelas pessoas jurídicas mencionadas no parágrafo único do art. 1º, que atentem contra o patrimônio público nacional ou estrangeiro, contra princípios da administração pública ou contra os compromissos internacionais assumidos pelo Brasil, assim definidos:
 (...) 
III - comprovadamente, utilizar-se de interposta pessoa física ou jurídica para ocultar ou dissimular seus reais interesses ou a identidade dos beneficiários dos atos praticados;
IV - no tocante a licitações e contratos:
a) frustrar ou fraudar, mediante ajuste, combinação ou qualquer outro expediente, o caráter competitivo de procedimento licitatório público;
b) impedir, perturbar ou fraudar a realização de qualquer ato de procedimento licitatório público;
 (...) 
d) fraudar licitação pública ou contrato dela decorrente;
e) criar, de modo fraudulento ou irregular, pessoa jurídica para participar de licitação pública ou celebrar contrato administrativo;
 (...) 
Art. 14. A personalidade jurídica poderá ser desconsiderada sempre que utilizada com abuso do direito para facilitar, encobrir ou dissimular a prática dos atos ilícitos previstos nesta Lei ou para provocar confusão patrimonial, sendo estendidos todos os efeitos das sanções aplicadas à pessoa jurídica aos seus administradores e sócios com poderes de administração, observados o contraditório e a ampla defesa.
 (...) 
Art. 19. Em razão da prática de atos previstos no art. 5º desta Lei, a União, os Estados, o Distrito Federal e os Municípios, por meio das respectivas Advocacias Públicas ou órgãos de representação judicial, ou equivalentes, e o Ministério Público, poderão ajuizar ação com vistas à aplicação das seguintes sanções às pessoas jurídicas infratoras:
 (...) 
§ 1º A dissolução compulsória da pessoa jurídica será determinada quando comprovado:
I - ter sido a personalidade jurídica utilizada de forma habitual para facilitar ou promover a prática de atos ilícitos; ou
II - ter sido constituída para ocultar ou dissimular interesses ilícitos ou a identidade dos beneficiários dos atos praticados.
O próprio testemunho do sócio proprietário da empresa Comercial Dambros revela alto grau de relacionamento entre a R. F. Gory e aquela empresa (peça sigilosa 127, p. 554-558) , entre outros testemunhos e provas. O inquérito policial concluiu pelo indiciamento de Elírio Dambros, Talita Belini Dambros e Rita de Cássia de Morais como incursos no tipo penal previsto no art. 97, parágrafo único, da Lei 8.666/1993, assim como representou por compartilhar os autos com a Polícia Civil de São Paulo para averiguar crime de sua atribuição possivelmente cometido por Raildo César dos Santos, quando constituiu a empresa Sun Millenium utilizando seu irmão Ronie César dos Santos como titular 'laranja' (peça sigilosa 127, p. 598-599) .
Desse modo, insuficiente o arguido pela empresa manifestante, delineia-se a oportunidade de declarar a R. F. Gory inidônea para licitar/contratar com a Administração Pública Federal (APF) , nos termos do art. 46 da Lei 8.443/1992, e, com fulcro na jurisprudência do TCU (a exemplo dos Acórdão 1235/2004-TCU-Plenário - relator ministro Benjamin Zymler, 2596/2012-TCU-Plenário - relatora ministra Ana Arraes, 348/2016-TCU-Plenário - relator ministro Walton Rodrigues, e 917/2021-TCU-Plenário - relator ministro Augusto Sherman) , para licitar/contratar com estados e municípios cujos objetos sejam custeados por recursos de transferências voluntárias da União.
A vedação decorrente da medida proposta acima deve abranger as entidades do sistema S, que, apesar de não abarcarem a Administração Pública (AP) , gerem recursos públicos de natureza parafiscal, estão sujeitas à fiscalização do TCU e devem obediência a princípios constitucionais aplicáveis à AP, entre eles o da moralidade e o da eficiência, os quais se buscam resguardados com a extensão pretendida.  Não faz sentido uma empresa ser declarada inidônea para contratar com a APF, por cometimento de fraude, e poder livremente contratar com o Sistema S, cujas entidades são jurisdicionadas ao TCU.
Manifestação da empresa Sun Millenium Máquinas e Equipamentos Eireli, em resposta ao correspondente Ofício listado no tópico D anterior
Item 'a' da oitiva: apresentação de proposta, na dispensa de licitação 9.923/2020, da Prefeitura Municipal de Santo André/SP, possuindo vínculos com a empresa contratada (R. F. Gory Comercial Ltda.) , sem histórico de fornecimento de fraldas e sem sequer ter apresentado proposta para o Pregão Presencial 82/2019 da Prefeitura de Santo André, constituindo indícios de fraude ao procedimento de contratação, em afronta ao art. 167 da Lei 10.406/2002 (Código Civil) 
A empresa Sun Millenium não se manifestou sobre o ponto de oitiva a ela dirigida, devendo ser considerada revel e o processo seguir seu trâmite regular, a teor do art. 12, § 3º, da Lei 8.443/1992 c/c art. 179, § 6º, do Regimento Interno/TCU.
Considerando que as razões apresentadas pelos responsáveis e pela empresa R. F. Gory não lograram afastar as irregularidades objeto de suas respectivas audiências e oitiva, remanescendo inclusive a irregularidade objeto da oitiva da Sun Millenium, cabe a esta empresa a mesma medida sancionatória apontada nos tens 45-46 retro. 

	G. Conclusão

	Considerando a proposta de rejeição das razões de justificativas de todos os responsáveis, deverão ser mantidos os termos da matriz de responsabilização anexada à instrução à peça 141 dos presentes autos, resultando proposta de aplicação de multa aos responsáveis e de declaração de inidoneidade para licitar/contratar com a APF, além da proposta de determinação à UJ limitante do desembolso eventual de recursos federais para pagar os produtos adquiridos com sobrepreço, nos termos expostos no tópico final desta instrução.
Em vista de a determinação proposta não prejudicar em nada a Prefeitura de Santo André-SP, que já suspendeu contratos e pagamentos decorrentes da dispensa licitatória atacada (peça 23, p. 2 e 4; peça 27, p. 23-24) , e, ao contrário, possibilitar retorno ao prosseguimento dos pagamentos e deslindes contratuais advindos da referida dispensa, propõe-se dispensar a construção participativa prevista no art. 14 da Resolução - TCU 315/2020, com base no disposto no § 2º desse artigo.  

	H. Impacto dos Encaminhamentos Propostos

	Haverá impacto relevante na Unidade Jurisdicionada (UJ)  e/ou na sociedade, decorrente dos encaminhamentos propostos?
	Sim

	Análise:
O impacto resultante para a UJ, ao fim, resulta em desenlace de imbróglio criado pela própria UJ em razão dos vícios encontrados na dispensa de licitação em tela. Nesse sentido, o impacto é positivo por possibilitar não apenas o deslinde das questões suscitadas e o retorno ao fluxo regular de pagamentos à contratada, como garantir a economicidade da contratação realizada. 

	I. Pedido de Ingresso aos Autos, de Informações/Vistas/Cópias, e de Sustentação Oral

	Há pedido de ingresso aos autos feito por terceiros?
	Não

	Há pedido de informações/vistas/cópia do processo?
	Sim

	Análise:
Quanto ao pedido de informações/vistas/cópia do processo de representação, formulado por R. F. Gory Comercial Ltda. (peça 139) , informa-se que a empresa já foi considerada parte interessada do processo e inicialmente teve acesso aos autos autorizado, inclusive às peças sigilosas, conforme instrução à peça 62 e despacho à peça 63.
À peça 141, foi proposta a concessão do acesso às novas peças sigilosas, entre as quais o inquérito policial, considerando o acesso obtido pelos responsáveis a todo o processo do inquérito policial antes do seu relatório final (peça sigilosa 127, p. 85-86, 192-193, 202-207, 279-280, 304-309 e 526) e a manifestação da PF pelo compartilhamento das informações do inquérito com órgãos judiciais e de controle, inclusive TCU (peça sigilosa 127, p. 599) . No entanto, o relator do feito, em despacho de peça 144, mudou o entendimento expresso no seu despacho de peça 63, o que importou em não disponibilizar cópia das peças 1 e 119-127 ao requerente.
Assim, todos os pleitos de vistas já foram atendidos, sendo os posteriores ao citado despacho de peça 144 atendidos seguindo a nova orientação da relatoria, como atestam as peças 148, 161 e 181 dos autos. 

	Há pedido de sustentação oral feito por terceiros?
	Não

	J. Processos Conexos, de Contas e Apensos

	Há processos conexos noticiando possíveis irregularidades na contratação ora em análise?
	Não

	Há processos de contas referentes ao (s) exercício (s) em que as irregularidades ocorreram?
	Não se aplica

	Há processos apensos?
	Não

	K. Proposta de Encaminhamento

	Em virtude do exposto, propõe-se:
55.1.	conhecer da representação, satisfeitos os requisitos de admissibilidade constantes no art. 113, § 1º, da Lei 8.666/1993, c/c o art. 237, inciso VII e parágrafo único, do Regimento Interno/TCU, e no art. 103, § 1º, da Resolução - TCU 259/2014;
55.2.	no mérito, considerar a presente representação procedente;
55.3.	determinar à Prefeitura Municipal de Santo André/SP, com fundamento no art. 4º, inciso II da Resolução - TCU 315/2020, que, caso decida realizar pagamentos com recursos federais à empresa R. F. Gory Comercial Ltda., relativos ao processo de dispensa de licitação 9.923/2020, não o faça em valores superiores à mediana dos preços obtidos para produtos similares (fraldas descartáveis) em seus contemporâneos Pregões Presenciais 548/2019 e 404/2020, admitindo os preços cotados pela contratada apenas na ausência desses preços referenciais para cada tamanho de fralda licitado naqueles pregões (consoante consta da coluna 'Pregões municipais de 2019-2020' no Quadro 5 desta instrução) , informando ao TCU, no prazo de sessenta dias, as medidas adotadas;
55.4.	rejeitar as razões de justificativa apresentadas por Shirlei Adriana Alves Klerer (CPF XXX.448.898-XX, Encarregada de Materiais da Prefeitura) , Selma Cristina Martins de Souza (CPF XXX.218.958-XX, Encarregada de Materiais da Prefeitura) , Tércio Teixeira (CPF XXX.789.058-XX, Diretor do Departamento de Gestão Administrativa da Prefeitura) e Márcio Chaves Pires (CPF XXX.874.008-XX, Secretário de Saúde da Prefeitura) , em relação aos itens i/ii/iii da audiência, aplicando-lhes a multa prevista no art. 58, inciso II, da Lei 8.443/1992, c/c o art. 268, II, do Regimento Interno do TCU, fixando prazo de quinze dias, a contar da notificação, para que comprove, perante este Tribunal (art. 214, III, 'a', do RITCU) , o recolhimento da dívida aos cofres do Tesouro Nacional, atualizada monetariamente desde a data do presente acórdão até a do efetivo recolhimento, se for paga após o vencimento, na forma da legislação em vigor;
55.5.	autorizar, caso requerido, nos termos do art. 26 da Lei 8.443/1992, e do art. 217 do RI/TCU, o parcelamento das dívidas em até 36 parcelas, com a atualização monetária e os correspondentes acréscimos legais, esclarecendo ao responsável que a falta de pagamento de qualquer parcela importará no vencimento antecipado do saldo devedor, sem prejuízo das demais medidas legais;
55.6.	autorizar, desde logo, nos termos do art. 28, inciso II, da Lei 8.443/1992, a cobrança judicial da dívida;
55.7.	declarar a inidoneidade das sociedades empresárias Sun Millenium Máquinas e Equipamentos Eireli (CNPJ 22.935.172/0001-90) e R. F. Gory Comercial Ltda. (CNPJ 10.372.062/0001-88) para participarem, por até cinco anos, de licitações na administração pública federal, de licitações promovidas por entidades do Sistema S em que haja a aplicação de recursos públicos de natureza parafiscal, e de licitações promovidas por Estados, Distrito Federal e Municípios em que haja a aplicação de recursos federais, nos termos do art. 46 da Lei 8.443/1992;
55.8.	informar à Prefeitura Municipal de Santo André/SP e ao representante do acórdão que vier a ser proferido, destacando que o relatório e o voto que fundamentam a deliberação ora encaminhada podem ser acessados por meio do endereço eletrônico www.tcu.gov.br/acordaos; e
55.9.	encaminhar cópia da deliberação que vier a ser proferida aos responsáveis e empresas mencionados nos subitens 55.4 e 55.7 acima, bem como aos seus respectivos representantes legais."

	É o Relatório.

8.1. Izabelle Paes Omena de Oliveira Lima (196272/OAB-SP), entre outros, representando Shirlei Adriana Alves Klerer, Selma Cristina Martins de Souza, Tércio Teixeira, Márcio Chaves Pires; 
8.2. Francisco Tolentino Neto (55.914/OAB-SP), entre outros, representando a R.F. Gory Comercial Ltda.; 
8.3. Fabiana Varoni Pereira (Diretora de Controle Externo) e Caio Costa e Paula (Secretário de Assuntos Jurídicos), representando o Município de Santo André-SP.

Não atuou.

REPRESENTAÇÃO COM PEDIDO DE MEDIDA CAUTELAR. INDÍCIOS DE FRAUDE E SOBREPREÇO/SUPERFATURAMENTO NO ÂMBITO DA DISPENSA DE LICITAÇÃO REALIZADA PELA PREFEITURA MUNICIPAL DE SANTO ANDRÉ-SP. OBJETO DO CERTAME: COMPRA DE FRALDAS INFANTIS E GERIÁTRICAS. OITIVAS. AUDIÊNCIAS. REJEIÇÃO DAS RAZÕES DE JUSTIFICATIVAS DE TODOS OS RESPONSÁVEIS. APLICAÇÃO DE MULTA A ESSES GESTORES. DECLARAÇÃO DE INIDONEIDADE PARA LICITAR E CONTRATAR COM A ADMINISTRAÇÃO PÚBLICA FEDERAL DAS EMPRESAS. POSSIBILIDADE DE PAGAMENTO PELA PREFEITURA DOS PRODUTOS JÁ ADQUIRIDOS. DETERMINAÇÃO PARA QUE O DESEMBOLSO DE RECURSOS PÚBLICOS FEDERAIS SEJA LIMITADO PELOS PREÇOS DE MERCADO. CIÊNCIA.

REPRESENTAÇÃO (REPR)

Unidade de Auditoria Especializada em Contratações (AudContratações).

Trata-se de representação, com pedido de medida cautelar, formulada pela Delegacia de Repressão à Corrupção e Crimes Financeiros - Delecor/DRCOR/SR/PF/SP a respeito de possíveis irregularidades ocorridas na Dispensa de Licitação 9.923/2020 (baseada no inc. IV do art. 24 da Lei 8.666/1993) , realizada pelo Município de Santo André-SP, para compra de fraldas, sendo contratada a empresa R. F. Gory Comercial Ltda., pelo valor de R$ 1.391.970,00, dos quais R$ 916.946,00 são verbas federais (peça 1, p. 14 e 16) .
O inquérito no âmbito da Polícia Federal foi instaurado com vistas à apuração de indícios de fraude e sobrepreço/superfaturamento na Dispensa de Licitação acima mencionada. Nesta Corte de Contas, após a realização de oitivas ao Município de Santo André-SP e à R. F. Gory Comercial Ltda., além da diligência à Controladoria-Geral da União (CGU) e à Delegacia de Repressão à Corrupção e Crimes Financeiros (Delecor) , a então Secretaria de Controle Externo de Aquisições Logísticas (Selog) chegou às seguintes conclusões:
	a) existência de indícios de sobrepreço na contratação;
	b) cotação de preços simulada e direcionada;
	c) ausência de irregularidades com relação à possível falta de justificativas para as quantidades contratadas; e
	d) utilização da dispensa de licitação devidamente justificada.
Ante a manutenção dos dois primeiros indícios de irregularidades, a unidade técnica ouviu em audiência os gestores do referido município e efetivou novas oitivas às empresas R. F. Gory Comercial Ltda. e Sun Millenium Máquinas e Equipamentos Eireli pelas condutas abaixo mencionadas, conforme Matriz de Responsabilização constante das p. 24 a 30, da peça 141:
	Audiências:
"Shirlei Adriana Alves Klerer, na condição de Encarregada de Materiais da Prefeitura de Santo André/SP 
Conduta/Irregularidade: Realizar cotação de preços e dar andamento ao processo com as seguintes falhas, configurando simulação da estimativa de preços e resultando na aquisição de fraldas com sobrepreço: 
i) cotação junto à empresa R. F. Gory Comercial Ltda que não possui histórico de fornecimentos de fraldas à Administração Pública; que é contratada por prefeituras do Estado de São Paulo para fornecimentos de pequena monta, bastante inferiores ao ora questionado; e que sequer apresentou proposta para o Pregão Presencial 82/2019 da Prefeitura de Santo André, iniciado antes do processo de dispensa de licitação 9.923/2020;
ii) consulta de preços junto a empresa tipicamente de fachada (Sun Millenium Máquinas e Equipamentos Eireli) , com vínculos com a empresa contratada (R. F. Gory Comercial Ltda.) , sem histórico de fornecimento de fraldas e que sequer apresentou proposta para o Pregão Presencial 82/2019 da Prefeitura de Santo André; e
iii) ausência de consulta a diversos fornecedores que fizeram download de cópia do edital e que apresentaram propostas no Pregão Presencial 82/2019.
Selma Cristina Martins de Souza, na condição de Encarregada de Materiais da Prefeitura de Santo André/SP
Conduta/Irregularidade: Assinar quadro demonstrativo de preços, oriundo de cotação de preços com as seguintes falhas, configurando simulação da estimativa de preços e resultando na aquisição de fraldas com sobrepreço:
 (falhas idênticas aos subitens i, ii e iii acima) 
Tércio Teixeira, na condição de Diretor do Departamento de Gestão Administrativa da Prefeitura de Santo André/SP
Conduta/Irregularidade: Manifestar concordância com a proposta de contratação viciada, em razão das seguintes falhas, resultando na concretização da simulação de pesquisa de preços e na aquisição de fraldas com sobrepreço:
 (falhas idênticas aos subitens i, ii e iii acima) 
Márcio Chaves Pires CPF 030.874.008-40) , na condição de Secretário de Saúde Prefeitura de Santo André/SP
Conduta/Irregularidade: Ratificar, aprovar e autorizar a contratação viciada, em razão das seguintes falhas, resultando na concretização da simulação de pesquisa de preços e na aquisição de fraldas com sobrepreço:
 (falhas idênticas aos subitens i, ii e iii acima) ";	
	Oitivas:
"Sociedade empresária: R. F. Gory Comercial Ltda.
a) apresentação de proposta no valor de R$ 1.391.970,00, com lucro substancial de R$ 373.761,16 para atuar como mera intermediária da aquisição junto ao real fornecedor, apresentando preços com valor 80,5% superior ao de aquisição dos produtos e superior às pesquisas realizadas no painel de preços do Ministério da Economia, resultando no fornecimento de fraldas com sobrepreço no âmbito do processo de dispensa de licitação 9.923/2020 (...) 
b) indícios de burla à penalidade de impedimento de licitar e contratar com o Poder Público aplicada a empresa do mesmo grupo econômico, Comercial Dambros Eireli (CNPJ 64.566.292/0001-07) , quais sejam: (...) 
Sociedade empresária: Sun Millenium Máquinas e Equipamentos Eireli
a) apresentação de proposta, na dispensa de licitação 9.923/2020, da Prefeitura Municipal de Santo André/SP, possuindo vínculos com a empresa contratada (R. F. Gory Comercial Ltda.) , sem histórico de fornecimento de fraldas e sem sequer ter apresentado proposta para o Pregão Presencial 82/2019 da Prefeitura de Santo André, (...) "
Todos os responsáveis foram devidamente instados a apresentar suas razões de justificativas ou respostas às oitivas nos endereços constantes das bases de dados custodiadas pelo TCU.
A empresa Sun Millenium permaneceu silente, apesar da ciência das irregularidades que lhe foram imputadas, conforme citação por edital à peça 204, realizada após diversas tentativas de citação por Aviso de Recebimento nos endereços constantes da base de dados da Receita Federal. Dessa forma, ficou caracterizada sua revelia, nos termos do art. 12, § 3º, da Lei nº 8.443/1992, cabendo, assim, dar prosseguimento ao processo.
Na análise das respostas às audiências e às oitivas apresentadas pelos responsáveis, a unidade técnica, em posicionamento uniforme, propõe: 
a) rejeitar as razões de justificativa apresentadas pelos gestores do Município de Santo André-SP, com a aplicação da multa prevista no art. 58, inciso II, da Lei 8.443/1992;
b) declarar a inidoneidade das sociedades empresárias Sun Millenium Máquinas e Equipamentos Eireli e R. F. Gory Comercial Ltda. para participarem, por até 5 (cinco) anos, de licitações na administração pública federal, de licitações promovidas por entidades do "Sistema S", e de licitações promovidas por Estados, Distrito Federal e Municípios em que haja a aplicação de recursos federais;
c) determinar ao Município de Santo André-SP, que, caso decida realizar pagamentos com recursos federais à empresa R. F. Gory Comercial Ltda., relativos ao processo de dispensa de licitação 9.923/2020, não o faça em valores superiores à mediana dos preços obtidos para produtos similares (fraldas descartáveis) .
Cabe ressaltar que, de acordo com a instrução da unidade técnica (peça 218) , os produtos adquiridos já haviam sido faturados e entregues no almoxarifado da referida municipalidade (peça 40, p. 2) . No entanto, o prefeito determinou a suspensão dos pagamentos pendentes até o deslinde do inquérito policial em andamento (peça 23, p. 2-5, e peça 27, p. 24) .  
Nesta fase processual, são analisadas as respostas das audiências aos gestores municipais e das oitivas às empresas Sun Millenium Máquinas e Equipamentos Eireli e R. F. Gory Comercial Ltda.
Feito breve histórico do processo, passo a decidir.
Informo, de antemão, que estou de acordo com o entendimento uníssono da então Selog, peças 218 a 220, cujos fundamentos incorporo às minhas razões de decidir, conforme considerações a seguir.
Com efeito, não há reparos a fazer na minudente análise da unidade técnica, visto que, em sua instrução, foram consignados os elementos necessários para caracterizar as condutas dos responsáveis, o nexo de causalidade entre as condutas e as irregularidades identificadas, conforme resumido na peça instrutiva e reproduzido no relatório que antecede este voto. 
Além disso, o auditor da unidade técnica discutiu devidamente cada um dos argumentos trazidos pelos gestores e pela sociedade empresária na tentativa de elidir os indícios de irregularidades a eles imputados, conforme subitens 14 a 29 (gestores) e 30 a 46 (empresa R. F. Gory Comercial Ltda.) daquela instrução (peça 218) .
Primeiramente, ressalto que a jurisprudência pacífica deste Tribunal é no sentido de que:
	"A prova indiciária, constituída por somatório de indícios que apontam na mesma direção, é suficiente para caracterizar fraude à licitação por meio de conluio de licitantes, não se exigindo prova técnica inequívoca para tanto."  (Acórdão 2531/2021-TCU-Plenário, de relatoria do Ministro Vital do Rêgo) ; e
"Constitui prova a existência de indícios vários, convergentes e concordantes, o que, sinalizando para a manipulação de procedimento licitatório, autoriza o TCU a declarar a inidoneidade das empresas envolvidas na fraude, assim como multar os gestores públicos responsáveis."  (Acórdão 834/2014-TCU-Plenário, de relatoria do Ministro Substituto André Luiz de Carvalho) .
No presente caso concreto, pode-se verificar que há vários indícios que caracterizaram a fraude ao processo licitatório. Entre eles, menciono os seguintes trazidos da instrução da unidade técnica (peça 218) :
" (...)  b) houve alteração do contrato social da empresa contratada (R. F. Gory) , em 4/3/2020, para retirar Ronaldo Bellini (cuja esposa figurou como sócia da Comercial Dambros) do quadro societário, mantendo apenas sócias que não se vinculavam às fraudes perpetradas pelas duas empresas, principalmente a Dambros, que estava condenada em segunda instância (peça 1, p. 34) ;
c) a sócia Rita de Cássia Morais (CPF 295.454.978-58) da empresa R. F. Gory apresenta indicativos de sócia 'laranja', sem qualificação para gestão do negócio, foi empregada das duas empresas (Dambros e R. F. Gory) , sem remuneração significativa, encerrando seu vínculo empregatício quando se tornou sócia da empresa contratada (peça 1, p. 34) ;
d) a outra sócia recente da R. F. Gory, Talita Bellini Dambros (CPF 141.509.268-60) , é filha de Elírio Dambros (único sócio atual da empresa Comercial Dambros) e trabalha para a empresa de seu pai, que estaria de fato gerindo a R. F. Gory e o contrato em questão, considerando ainda que ele assinou a proposta da R. F. Gory apresentada à Prefeitura de Santo André (peça 1, p. 26, 34, 214-215) ; 
e) das três empresas que participaram da pesquisa orçamentária realizada pela referida Prefeitura (R. F. Gory; Sun Millenium Máquinas e Equipamentos Eireli, CNPJ 22.935.172/0001-90; e Ônix Brasil Comercial Ltda., CNPJ 02.119.775/0001-06) , a Sun Millenium apresenta indícios de ser 'de fachada': condição humilde de seu sócio, falta de endereço eletrônico, falta de registros de atividade comercial, não localização da sede da empresa e objeto social do tipo 'guarda-chuva' (peça 1, p. 203 e 215) ;
f) vinculação entre a Sun Millenium e a R. F. Gory: o procurador e signatário da proposta da empresa Sun Millenium, Raildo César dos Santos (CPF 370.175.448-22) , é irmão do sócio da empresa, Ronie César dos Santos (CPF 371.339.498-90) , e ex-funcionário da R. F. Gory (peça 1, p. 203, 215, 232-233) ;
g) a outra empresa que participou da pesquisa de preços da Prefeitura em comento, Ônix-Brasil, tem objeto social aparentemente incompatível com o fornecimento de fraldas descartáveis (http://www.onixbrasil.com.br/Produto. Acesso em: 28/9/2020) (peça 1, p. 215) ;  (...) "
Quanto às razões de justificativas trazidas pelos gestores da Prefeitura de Santo André/SP, estas não foram capazes de elidir as irregularidades identificadas. Conforme afirmado previamente neste Voto, as condutas de cada um dos gestores estão devidamente individualizadas e pôde ser verificado que eles atuaram de forma ativa para que as irregularidades abaixo indicadas ocorressem: 
"i) cotação junto à empresa R. F. Gory Comercial Ltda que não possui histórico de fornecimentos de fraldas à Administração Pública; que é contratada por prefeituras do Estado de São Paulo para fornecimentos de pequena monta, bastante inferiores ao ora questionado; e que sequer apresentou proposta para o Pregão Presencial 82/2019 da Prefeitura de Santo André, iniciado antes do processo de dispensa de licitação 9.923/2020;
ii) consulta de preços junto a empresa tipicamente de fachada (Sun Millenium Máquinas e Equipamentos Eireli) , com vínculos com a empresa contratada (R. F. Gory Comercial Ltda.) , sem histórico de fornecimento de fraldas e que sequer apresentou proposta para o Pregão Presencial 82/2019 da Prefeitura de Santo André; e
iii) ausência de consulta a diversos fornecedores que fizeram download de cópia do edital e que apresentaram propostas no Pregão Presencial 82/2019."
Não deve prosperar um dos argumentos trazidos na defesa dos gestores do ente municipal no sentido de terem realizado consulta junto à fornecedores conhecidos, visto que estes já possuíam histórico de regular fornecimento em outros contratos com a aludida municipalidade. Conforme detida análise realizada pelo auditor da então Selog (peça 218) , foi possível chegar às seguintes conclusões com relação à consulta realizada somente para as três empresas.
Primeiro, ficou patente que seria possível realizar a pesquisa de preços com muitas outras empresas que atendessem ao objeto do certame (fornecimento de fraldas descartáveis infantis e geriátricas) . Inclusive, no âmbito do Pregão Presencial 82/2019, realizado pela Prefeitura um pouco antes da Dispensa ora em análise, oito empresas haviam ofertado preços inferiores aos identificados na presente contratação.
Segundo, ficou demonstrado que as três empresas consultadas não tinham histórico de fornecimento de fraldas em grande quantidade para a Prefeitura de Santo André/SP, não detinham preços competitivos no mercado e participaram de pouquíssimas licitações daquela prefeitura.
Terceiro, apesar de ter ocorrido aumento de preços de produtos durante a pandemia do Covid-19, esses aumentos não foram tão significativos como os preços de aquisição dessas fraldas, conforme cálculos realizados pela unidade técnica.
Quarto, a jurisprudência do TCU é pacífica no sentido de que "A pesquisa de preços para elaboração do orçamento estimativo da licitação não deve se restringir a cotações realizadas junto a potenciais fornecedores, devendo ser utilizadas outras fontes como parâmetro, a exemplo de contratações públicas similares, sistemas referenciais de preços disponíveis, pesquisas na internet em sítios especializados e contratos anteriores do próprio órgão."  (Acórdão 3224/2020-TCU-Plenário, de relatoria do Ministro Vital do Rêgo) .
Por essas razões, ficou demonstrado nos autos que, ao realizar a consulta somente a essas três empresas, foram infringidos o art. 4º-E, § 1º, inciso VI, da Lei 13.979/2020, bem como os princípios da impessoalidade, da competividade, da isonomia e da economicidade. Por conseguinte, em conformidade com o entendimento uniforme da unidade técnica, os atos praticados por esses responsáveis foram graves o suficiente para que estes sejam apenados com a aplicação da multa prevista no art. 58, inciso II, da Lei 8.443/1992.
Considerando a dosimetria para aplicação da pena, proponho que seja aplicada ao Secretário Municipal da Saúde, Sr. Márcio Chaves Pires, uma multa superior à dos demais gestores, visto que esse responsável tinha maiores condições de identificar as fraudes na dispensa de licitação e não o fez, de maneira que ratificou, aprovou e autorizou a contratação viciada.
No que se refere aos argumentos trazidos pela empresa R. F. Gory Comercial Ltda, faço as ponderações abaixo.
No que concerne à alegação da inexistência de sobrepreço nas fraldas vendidas ao município, a então Selog já havia realizado, na instrução à peça 45, pesquisas de preços no mercado e em Painéis de Preços que comprovaram o fornecimento dos produtos em preços muito superiores aos praticados em outras aquisições públicas. Algumas dessas pesquisas constam dos subitens 27, 28 e 35 do Relatório que antecede este Voto.
No que se refere à questão da responsabilidade subjetiva ou objetiva dos responsáveis perante esta Corte de Contas, o causídico da empresa traz argumentos referentes à responsabilidade subjetiva dos agentes públicos perante o TCU. No entanto, o auditor da unidade técncia se referiu aos elementos subjetivos para condenação em âmbito penal, quais sejam o dolo e a culpa. Dessa forma, tal argumento do representante da pessoa jurídica não deve prosperar.
Transcrevo a seguir trecho da instrução do auditor nesse sentido:
"56. Em relação ao alegado no item 'f' supra (que a AudContratações teria dito que no TCU a responsabilidade não é subjetiva) , deve-se observar que quando a AudContratações discorreu 'Naquele âmbito de apuração, para fins penais, era buscado o dolo dos agentes, o que não é requisito necessário para apuração e imputação de sanções por ilícito administrativo' (peça 141, p. 16) , buscou mostrar que, no âmbito do TCU, a responsabilização pode ocorrer não apenas decorrente de dolo, mas também de culpa stricto sensu. Nesse sentido é a jurisprudência desta Corte:
Enunciado do Processo Acórdão 856/20212-TCU-Plenário, relator ministro Augusto Sherman
Conjunto robusto de elementos que indiquem direcionamento de licitação em favor de certa empresa, ainda que do respectivo contrato não tenha resultado dano, justifica a aplicação de multa aos gestores responsáveis e a declaração de inidoneidade da empresa favorecida pela fraude. 
Excerto do voto do relator Walton Rodrigues no Acórdão 4042/2020-TCU-Plenário
É remansosa a jurisprudência sobre a natureza subjetiva da responsabilidade no Tribunal, que prescinde da verificação de dolo ou má-fé. Basta a ocorrência de culpa, em sentido estrito, para condenação dos responsáveis por atos irregulares."
No que diz respeito aos argumentos trazidos pela empresa referentes ao item "b" da oitiva: "indícios de burla à penalidade de impedimento de licitar e contratar com o Poder Público aplicada a empresa do mesmo grupo econômico, Comercial Dambros Eireli, quais sejam:  (...) ", estes também não elidiram a irregularidade atribuída à pessoa jurídica.
Verifico que os representantes da R. F. Gory Comercial Ltda. buscam desconsiderar a existência de conluio e, consequentemente, de fraude ao processo licitatório. No entanto, levando em conta a jurisprudência pacificada nesta Corte e os indícios apontados pela unidade técnica (respectivamente, subitens 13 e 14 deste Voto) , consinto com o entendimento da então Selog no sentido de que está caracterizado o conluio entre as empresas consultadas e, consequentemente, a fraude à licitação.
Por essas razões, em consonância com a unidade técnica, proponho que o Tribunal declare a inidoneidade das empresas da R. F. Gory Comercial Ltda. e Sun Millenium Máquinas e Equipamentos Eireli para participarem de licitações na administração pública federal, de licitações promovidas por entidades do Sistema S em que haja a aplicação de recursos públicos de natureza parafiscal, e de licitações promovidas por Estados, Distrito Federal e Municípios em que haja a aplicação de recursos federais, nos termos do art. 46 da Lei 8.443/1992 e jurisprudência pacificada no âmbito deste Tribunal.
Tendo em vista que as irregularidades ora tratadas foram efetivadas no período da pandemia do Covid-19, um período crítico para a sociedade mundial, e que as empresas e a Prefeitura de Santo André/SP buscaram se aproveitar da possibilidade de Dispensa de Licitação prevista nos arts. 4º e seguintes da Lei 13.979/2020, a qual dispunha de medidas de emergência para enfrentamento da pandemia, proponho que ambas as empresas sejam penalizadas com a inabilitação máxima para licitar, qual seja, cinco anos.
Também estou de acordo com a proposta da unidade técnica no sentido de "determinar à Prefeitura Municipal de Santo André/SP, que, caso decida realizar pagamentos com recursos federais à empresa R. F. Gory Comercial Ltda., relativos ao processo de dispensa de licitação 9.923/2020, não o faça em valores superiores à mediana dos preços obtidos para produtos similares (fraldas descartáveis) ". Afinal, conforme mencionei previamente, os produtos adquiridos já haviam sido faturados e entregues no almoxarifado da Prefeitura Municipal (peça 40, p. 2) . No entanto, o prefeito havia determinado a suspensão dos pagamentos pendentes até o deslinde do inquérito policial em andamento (peça 23, p. 2-5, e peça 27, p. 24) .  
Quanto aos demais pontos abordados pela então Secretaria de Controle Externo de Aquisições Logísticas, não tenho nada a comentar à percuciente análise elaborada à peça 218, que contou com a anuência de seu corpo diretivo.
	Ante as razões expostas, VOTO no sentido de que o Tribunal adote a deliberação que ora submeto a este Colegiado.
TCU, Sala das Sessões, em 10 de maio de 2023.
Ministro JOÃO AUGUSTO RIBEIRO NARDES 
Relator